ACORDAO-COMPLETO-2575953

ACÓRDÃO 745/2023 ATA 15/2023 - PLENÁRIO

VISTOS, relatados e discutidos estes autos de Relatório de Auditoria realizada no Ministério da Integração Nacional (MI) , no âmbito do Fiscobras 2011, referente às obras do Eixo Leste do Projeto de Integração do Rio São Francisco com as bacias hidrográficas do Nordeste Setentrional (PISF) . 
ACORDAM os Ministros do Tribunal de Contas da União, reunidos em Sessão Plenária, ante as razões expostas pelo Relator, com fundamento no art. 43 da Lei nº 8.443/92, c/c art. 250 do Regimento Interno, em:
9.1. considerar prescrita a pretensão punitiva em relação às irregularidades que ensejaram a audiência constante do item 9.1 do Acórdão 2628/2011-TCU-Plenário;
9.2. tornar insubsistente a determinação constante do item 9.7 do Acórdão 2628/2011-TCU-Plenário;
9.3. encaminhar ao solicitante do TC Processo 031.469/2015-9, Corregedor-setorial da Área de Integração Nacional da Controladoria-Geral da União (CGU) , a apreciação final da matéria discutida nos autos do presente processo;
9.4. informar ao Ministério do Desenvolvimento Regional e às demais partes processuais acerca desta deliberação, destacando que o relatório e o voto que a fundamentam podem ser acessados por meio do endereço eletrônico www.tcu.gov.br/acordaos; e
9.5. arquivar os presentes autos, nos termos do art. 169, inciso III, do Regimento Interno/TCU c/c o art. 11 da Resolução-TCU 344/2022.

Auditoria com o objetivo de fiscalizar as obras do Projeto de Integração do Rio São Francisco com as Bacias Hidrográficas do Nordeste Setentrional (Eixo Leste). Análise de audiências e oitivas.

Ministério da Integração Nacional (extinta).

3. Interessados/Responsáveis:
3.1. Interessado: Congresso Nacional (vinculador).
3.2. Responsáveis: Antônio Luitgards Moura (XXX.574.023-XX); Coesa Engenharia Ltda. (13.578.349/0001-57); Consorcio Camter-Egesa (10.465.273/0001-65); Consorcio Encalso-Convap-Arvek-Record (09.542.295/0002-83); Consórcio OAS/Galvão/Barbosa Mello/ Coesa (10.237.516/0001-08); Consórcio Mendes Junior-Emsa (10.776.733/0001-76); Ductor Implantação de Projetos Ltda. (47.096.581/0001-70); Ecoplan Engenharia Ltda. (92.930.643/0001-52); Egesa Engenharia S/A (17.186.461/0001-01); Emsa Empresa Sul Americana de Montagens S/A (17.393.547/0001-05); Enger Engenharia S/A (51.167.500/0001-53).

13.1. Ministros presentes: Bruno Dantas (Presidente), Walton Alencar Rodrigues, Aroldo Cedraz (Relator), Vital do Rêgo, Jorge Oliveira, Antonio Anastasia e Jhonatan de Jesus.
13.2. Ministros-Substitutos convocados: Augusto Sherman Cavalcanti e Marcos Bemquerer Costa.

AROLDO CEDRAZ

Adoto, como Relatório, a instrução de mérito da Secretaria de Fiscalização de Infraestrutura Hídrica, de Comunicações e de Mineração, lançada à peça 241, cuja proposta de encaminhamento contou com a anuência do corpo dirigente daquela Unidade Técnica (peças 242-243) :
"INTRODUÇÃO
1.	Trata-se de auditoria realizada no extinto Ministério da Integração Nacional (MI) , no período compreendido entre 7/4/2011 e 27/5/2011. A auditoria teve por objetivo fiscalizar as obras do Projeto de Integração do Rio São Francisco com as Bacias Hidrográficas do Nordeste Setentrional (Eixo Leste) (peça 57, p. 2) .
2.	Foram selecionados como objetos de fiscalização os contratos de obras civis de maior vulto, a saber: contratos 9, 29, 30, 34 e 36, todos de 2008. A auditoria estendeu a análise aos contratos de supervisão 36/2007, 40/2007 46/2007, 13/2008 e 18/2008 (peça 57, p. 9-10) .
3.	Abaixo está representado um resumo dos contratos que foram objeto da fiscalização:
Tabela 1 - Resumo dos contratos fiscalizados
	OBRAS

	Lote
	Contrato
	Contatada
	Valor inicial (R$) 
	Valor atualizado (R$) 
	Vigência 
	Peça 

	9
	36/2008-MI
	Camter/Egesa
	213.126.257,97
	477.136.079,34
	8/12/2008 a 7/4/2012
	231

	10
	34/2008-MI
	Emsa/Mendes Júnior
	235.580.521,69
	220.552.829,98
	30/1/2009 a 29/5/2012
	232

	11
	29/2008-MI
	OAS/Galvão/Barbosa Mello/Coesa
	250.922.551,09
	302.816.360,97
	27/8/2008 a 26/12/2011
	233

	12
	30/2008-MI
	OAS/Galvão/Barbosa Mello/Coesa
	270.365.572,18
	179.101.368,16
	27/8/2008 a 26/12/2011
	234

	13
	9/2008-MI
	Encalso/Convap/Arvek/Record
	124.629.256,12
	213.492.371,86
	12/5/2008 a 11/9/2011
	235

	SUPERVISÃO
			
	9
	36/2007-MI
	Enger Engenharia S/C Ltda.
	5.621.980,77
	7.027.225,83
	20/12/2007 a 19/04/2011
	236

	10
	46/2007-MI
	Enger Engenharia S/C Ltda.
	5.646.068,76
	12.354.600,12
	31/12/2007 a 30/4/2011
	237

	11
	13/2008-MI
	Tecnosolo Engenharia e Tecnologia de Solos e Materiais S.A.
	5.621.936,53
	5.621.936,53
	10/6/2008 a 9/10/2011
	238

	12
	16/2008-MI
	Ecoplan Engenharia Ltda.
	6.146.141,91
	6.146.141,91
	10/6/2008 a 9/10/2011
	239

	13
	40/2007-MI
	Ductor Implantação de Projetos S.A.
	6.655.587,80
	6.655.587,80
	31/12/2007 a 30/4/2011
	240

Fonte: próprio autor (peças 231 a 240) .
4.	A auditoria constatou superfaturamento decorrente de quantitativo inadequado; fiscalização deficiente e omissa; e existência de atrasos injustificáveis nas obras (peça 57, p. 3) .
5.	O volume de recursos fiscalizados (VRF) , no âmbito da fiscalização, é de R$ 1.294.136.375,26 (peça 57, p. 3) . 
6.	O Relatório de Fiscalização propôs audiências, oitivas e determinações (peça 57, p. 39-42) . 
HISTÓRICO
7.	O Projeto de Integração do Rio São Francisco com as Bacias Hidrográficas do Nordeste Setentrional (Pisf) é um empreendimento de infraestrutura hídrica para abastecimento de populações dos estados de Pernambuco, Paraíba, Rio Grande do Norte e do Ceará, cuja implantação teve início em 2007.
8.	As obras são integrantes do antigo Programa de Aceleração do Crescimento (PAC) , sob responsabilidade do extinto Ministério da Integração Nacional - MI.
9.	Devido à relevância socioeconômica e ao vulto dos recursos destinados à sua implantação, que, à época da fiscalização, possuía dotação autorizada de cerca de R$ 600 milhões na Lei Orçamentária Anual (LOA) /2011, esse empreendimento vem sendo fiscalizado pelo TCU desde 2005.
10.	Naquele ano, foram fiscalizados os editais 1/2005-MI (supervisão) e 2/2005-MI (execução das obras e elaboração do projeto executivo) , tendo sido detectado sobrepreço da ordem de R$ 400 milhões.
11.	Em 2006, a fiscalização priorizou os trechos sob responsabilidade do Exército Brasileiro.
12.	Em 2007, o foco de atuação do Tribunal foram os editais das concorrências 1/2005-MI (supervisão) e 2/2007-MI (execução de obras, em substituição ao edital 2/2005, que fora revogado) . Os achados de auditoria apontaram a ocorrência de sobrepreço, com benefício decorrente da atividade de controle estimado da ordem de R$ 100 milhões.
13.	Em 2008, o Tribunal fiscalizou novamente as concorrências 1/2005-MI (supervisão) , 1/2007-MI (elaboração dos projetos executivos) e 2/2007-MI (execução de obras) .
14.	Em 2009, priorizou-se a análise das despesas com mão de obra dos profissionais contratados pelas empresas supervisoras (contratos decorrentes do edital 1/2005-MI) .
15.	Em 2010, a auditoria realizada focou os contratos de obras civis resultantes da licitação 2/2007-MI e apontou, dentre os achados, deficiência do projeto básico, sobrepreço decorrente de preços excessivos frente ao mercado, acréscimos ou supressões em percentual superior ao legalmente permitido, superfaturamento decorrente de pagamento por serviço não executado e sobrepreço resultante de jogo de planilha. O benefício estimado foi da ordem de R$ 36 milhões.
16.	No final de 2010, fiscalizou-se o Edital 1/2010-MI, cujo objeto era a execução das obras civis dos lotes 5, 8, 15, 16, 17 e 18 do Pisf. Dentre as irregularidades apontadas nessa auditoria, destacam-se: deficiência do projeto básico, sobrepreço decorrente de preços excessivos frente ao mercado, sobrepreço decorrente de itens considerados em duplicidade e restrição à competitividade da licitação. Diante dessas irregularidades, o MI optou por revogar o edital, o que ocorreu em 17/12/2010.
17.	Em 2011, foi realizada a auditoria objeto do mérito do presente processo. Na fiscalização em tela, o Tribunal prolatou o Acórdão 2628/2011-TCU-Plenáriolenário, relatado pelo Ministro-Substituto Augusto Sherman Cavalcanti (peça 65) . Dessa decisão, foram emanadas as determinações, audiências e oitivas a seguir reproduzidas: 
ACORDAM os Ministros do Tribunal de Contas da União, reunidos em Sessão Plenária, ante as razões expostas pelo Relator, com fundamento no art. 43 da Lei nº 8.443/92, c/c art. 250 do Regimento Interno, em: 
9.1 promover a audiência do Sr. Antônio Luitgards Moura, Coordenador Geral do Projeto de Integração do Rio São Francisco com as bacias do Nordeste Setentrional (Eixo Leste) , para que, no prazo de 15 (quinze) dias, apresente suas razões de justificativa em relação à fiscalização deficiente das obras do Eixo Leste do PISF, conforme descrito no item 3.2 do Relatório de Auditoria (peça 57 dos autos) , abordando, em especial, as seguintes questões: 
9.1.1. subdimensionamento das equipes de fiscalização das empresas supervisoras; 
9.1.2. deficiência da fiscalização realizada por engenheiros do MI; 
9.1.3. medições dos serviços executados elaboradas mensalmente pelas empresas construtoras, e não pelas empresas supervisoras, conforme previsto nos contratos de supervisão, em afronta ao princípio da segregação das funções; 
9.2 determinar ao Ministério da Integração Nacional (MI) que, no prazo de 30 (trinta) dias a contar desta deliberação, apresente a esta Corte de Contas o levantamento detalhado dos volumes de escavação de material de 1ª, 2ª e 3ª categorias executados no âmbito de todos os contratos dos lotes de obras civis do eixo leste (lotes 9 ao 13) , acompanhado de todos os arquivos digitais que fundamentaram tais levantamentos topográficos; 
9.3 promover a oitiva do Ministério da Integração Nacional, com fundamento no art. 5º, inciso LV, da Constituição Federal de 1988, para que, no prazo de 15 (quinze) dias, a contar da ciência desta deliberação, manifeste-se a respeito dos seguintes indícios de irregularidades: 
9.3.1 prática de ato antieconômico na gestão do Contrato 29/2008-MI concernente à localização inadequada do britador (conforme descrito no item 3.1 do Relatório de Fiscalização - peça 57 dos autos) , devendo, na oportunidade, apresentar as informações relacionadas em seguida: 
9.3.1.1. identificação, no âmbito do projeto básico e/ou executivo, do balanço de massa, das premissas adotadas para localização do britador e da existência de localização de referência para sua instalação, e demais informações que subsidiaram a instalação do britador na localização atual;
9.3.1.2. identificação, no âmbito do MI, dos responsáveis pela aprovação do projeto básico e/ou executivo contendo as premissas que nortearam a instalação do britador na localização atual;
9.3.1.3. identificação, no âmbito do MI, dos responsáveis pela aprovação da localização do britador na estaca atual. 
9.3.2. prática de ato antieconômico na gestão do Contrato 29/2008-MI concernente à execução de trecho do canal em desacordo com o projeto executivo (item 3.1 do Relatório de Fiscalização) , devendo, na oportunidade, apresentar as informações e os elementos relacionados em seguida: 
9.3.2.1. documentos comprobatórios da comunicação ao consórcio construtor e à empresa supervisora acerca da alteração no traçado do segmento do canal localizado entre as estacas E6240 e E6362, identificado as datas em que essa alteração foi formalizada, em que as referidas empresas tomaram conhecimento desse fato e em que foram iniciadas as obras em desacordo com o constante no projeto executivo; 9.3.2.2. indicação das medidas adotadas pelo MI, com vistas à apuração das responsabilidades pela execução de segmento do canal em desacordo com o projeto executivo, conforme tratado no Ofício 374- CGOC/DPE/SIH/MI, e nas reuniões realizadas no MI, nos dias 13/1/2011 (ata de reunião 0822) e 23/2/2011 (ata s/n.) ; 
9.3.3. atrasos injustificados na execução das obras dos lotes 11 e 12 do Eixo Leste do PISF e ausência de aplicação das medidas contratuais e legais previstas com vistas a regularizar a situação dos contratos de obras civis do empreendimento; 
9.3.4. pagamento do item desmobilização, nos boletins de medição 24 e 25 do Contrato 29/2008-MI, bem como de horas improdutivas dos equipamentos mobilizados, sem que a Administração tenha dado causa à ocorrência dos atrasos; 
9.4. promover a oitiva do Consórcio OAS / Galvão / Barbosa Mello / Coesa, responsável pelas obras do lote 11 (Contrato 29/2008-MI) e da empresa Tecnosolo Engenharia e Tecnologia de Solos e Materiais S/A, contratada para a supervisão das obras desse lote (Contrato 13/2008-MI) , com fundamento no art. 5º, inciso LV, da Constituição Federal de 1988, para que, no prazo de 15 (quinze) dias, a contar da ciência desta deliberação, se manifestem a respeito das seguintes questões: 
9.4.1. localização inadequada do britador (conforme descrito no item 3.1 do Relatório de Fiscalização - peça 57 dos autos) ; 
9.4.2. execução do segmento do canal situado entre as estacas 6240 e 6362 em desacordo com o projeto executivo (item 3.1 do Relatório de Fiscalização) ; 
9.4.3. medições dos serviços executados elaboradas mensalmente pela empresa construtora, e não pela empresa supervisora, conforme previsto no contrato de supervisão, em afronta ao princípio da segregação das funções (conforme descrito no item 3.2 do Relatório de Fiscalização) ; 
9.4.4. atrasos injustificados na execução das obras do lote 11 (conforme descrito no item 3.3 do Relatório de Fiscalização) ; 
9.4.5. pagamento do item desmobilização, nos boletins de medição 24 e 25 do Contrato 29/2008-MI, bem como de horas improdutivas dos equipamentos mobilizados (item 3.3 do Relatório de Fiscalização) ; 
9.5. promover a oitiva do Consórcio OAS / Galvão / Barbosa Mello / Coesa, responsável pelas obras do lote 12 (Contrato 30/2008-MI) e da empresa Ecoplan Engenharia Ltda., contratada para a supervisão das obras desse lote (Contrato 16/2008-MI) , com fundamento no art. 5º, inciso LV, da Constituição Federal de 1988, para que, no prazo de 15 (quinze) dias, a contar da ciência desta deliberação, se manifestem a respeito das seguintes questões: 
9.5.1. medições dos serviços executados elaboradas mensalmente pela empresa construtora, e não pela empresa supervisora, conforme previsto no contrato de supervisão, em afronta ao princípio da segregação das funções (conforme descrito no item 3.2 do Relatório de Fiscalização) ; 
9.5.2. atrasos injustificados na execução das obras do lote 12 (conforme descrito no item 3.3 do Relatório de Fiscalização) ; 
9.6. promover a oitiva das seguintes empresas: Consórcio Camter-Egesa, executor das obras do lote 9 (Contrato 36/2008/MI) , Enger Engenharia S/C Ltda, supervisora das obras do lote 9 (Contrato 36/2007-MI) e lote 10 (Contrato 46/2007-MI) , Consórcio Mendes Junior - Emsa, executor das obras do lote 10 (Contrato 34/2008-MI) , Consórcio Encalso-Convap-Arvek-Record, executor das obras do lote 13 (Contrato 09/2008-MI) e Ductor Implantação de Projetos S/A, supervisora das obras do lote 13 (Contrato 40/2007-MI) , com fundamento no art. 5º, inciso LV, da Constituição Federal de 1988, para que, no prazo de 15 (quinze) dias, a contar da ciência desta deliberação, se manifestem quanto ao fato de as medições dos serviços executados serem elaboradas mensalmente pelas empresas construtoras, e não pelas empresas supervisoras, conforme previsto nos respectivos contratos de supervisão, em afronta ao princípio da segregação das funções (conforme descrito no item 3.2 do Relatório de Fiscalização) ; 
9.7. determinar à Secob-4 que realize análise dos elementos encaminhados em resposta à determinação contida no item 9.2 deste acórdão, bem como promova levantamentos próprios, se for o caso, e avalie a regularidade do 4º Termo Aditivo ao Contrato 34/2008-MI e a eventual ocorrência de superfaturamento nos contratos em questão; 
9.8. informar à Comissão Mista de Planos, Orçamentos Públicos e Fiscalização do Congresso Nacional que não foram detectados indícios de irregularidades que se enquadram no disposto no art. 91, §1º, inciso IV, da Lei nº 12.465/2011 (LDO/2012) , nas obras do Projeto de Integração do rio São Francisco com as bacias do Nordeste Setentrional (eixo Leste) ; 
9.9. dar ciência deste Acórdão, bem como do Relatório e do Voto que o fundamentam, ao Ministério da Integração Nacional, à 4ª Secretaria de Controle Externo e à Secretaria de Controle Externo de Pernambuco; 
9.10. juntar cópia do Relatório de Fiscalização constante destes autos (peça 57) ao TC Processo 011.615/2010-9, para tomada de providências em razão dos novos elementos encontrados sobre o achado "sobrepreço decorrente de jogo de planilha", apontado naquele processo. 
18.	As oitivas e audiências foram respondidas e encaminhadas ao TCU. Na tabela a seguir, há um resumo relacionando as comunicações, respostas e as respectivas peças constantes dos presentes autos.
Tabela 2 - Relação das comunicações e respostas recebidas
	Destinatário
	Natureza de comunicação
	Documento
	peça
	Aviso de recebimento - peça
	Resposta
	peça (s) 

	Antônio Luitgards Moura
	Audiência
	Ofício 626/2011-TCU/SECOB-4
	75
	-
	Devolvido pelos Correios
	85

	Ministério da Integração Nacional
	Oitiva
	Ofício 628/2011-TCU/SECOB-4
	76
	92
	Ofícios  812/2011/SECEX-MI e 084/SIH/MI
	177 e 185-186

	Consórcio OAS/Galvão/Barbosa Mello/Coesa
	Oitiva
	Ofício  629/2011-TCU/SECOB-4
	77
	96
	Resposta de comunicação inominada
	130

	Tecnosolo - Engenharia e Tecnologia de Solos e Materiais S.A.
	Oitiva
	Ofício  630/2011-TCU/SECOB-4
	78
	94
	Resposta de comunicação inominada
	165-175

	Ecoplan Engenharia Ltda.
	Oitiva
	Ofício  631/2011-TCU/SECOB-4
	79
	110
	Resposta de Comunicação inominada
	142

	Consórcio Camter-Egesa
	Oitiva
	Ofício  632/2011-TCU/SECOB-4
	80
	97
	Resposta de comunicação inominada
	125

	Enger Enegenharia S.A.
	Oitiva
	Ofício 633/2011-TCU/SECOB-4
	81
	100
	Resposta de comunicação inominada
	114

	Consórcio Encalso/Convap/Arvek/Record
	Oitiva
	Ofício 634/2011-TCU/SECOB-4
	82
	127
	Resposta de comunicação inominada
	145

	Ductor Implantação de Projetos S.A.
	Oitiva
	Ofício 636/2011-TCU/SECOB-4
	83
	99
	Resposta de comunicação inominada
	104

	Consórcio Mendes Júnior-Emsa
	Oitiva
	Ofício 650/2011-TCU/SECOB-4
	84
	95
	Resposta de comunicação inominada
	120

	Antônio Luitgards Moura
	Audiência
	Ofício 665/2011-TCU/SECOB-4
	86
	129 (ciência no ofício) 
	Resposta de comunicação inominada
	176

Fonte: próprio autor
19.	Importante observar que, em divulgação recente pelos canais oficiais do TCU, noticiou-se que, ao longo de quase duas décadas de fiscalizações realizadas no Projeto de Integração do Rio São Francisco (Pisf) , foram encontrados problemas de projetos, orçamentos, questões jurídicas, licitações, editais, sobrepreço e superfaturamento. Apenas no âmbito do Fiscobras (Plano Anual de Fiscalização de Obras Públicas do TCU) , foram mais de 22 fiscalizações realizadas no Pisf, desde 2005.
EXAME TÉCNICO
20.	Passa-se à análise das questões pendentes no processo, com vistas ao deslinde do presente feito. Para tanto, serão analisados os argumentos relativos às disposições constantes do Acórdão 2628/2011-TCU-Plenáriolenário (peça 65) , em especial aos itens 9.1, 9.2, 9.3, 9.4, 9.5, 9.6, 9.7 e seus respectivos subitens, quando existentes. 
21.	Porém, por questão processual, será necessária uma análise preliminar sobre a prescrição em processos de controle externo. Importante mencionar que a questão prescricional em qualquer processo deve ser analisada de ofício pelo órgão responsável, no caso, o TCU, pois é matéria de ordem pública.
Preliminar
22.	Durante a elaboração da presente instrução, sobreveio a Resolução-TCU 344, de 11 de outubro de 2022. A resolução regulamenta, no âmbito do Tribunal de Contas da União, a prescrição para o exercício das pretensões punitiva e de ressarcimento. 
23.	A resolução apresenta em seu art. 2º a prescrição quinquenal, em contraste com o marco decenal, até então vigente no decidido pelo Acórdão 1441/2016-TCU-Plenário, Ministro Relator Walton Alencar Rodrigues. 
24.	O art. 10 da Resolução-TCU 344/2022 dispõe que a prescrição será aferida, de ofício ou por provocação, em qualquer fase do processo de controle externo. Portanto, ela será considerada na presente instrução conforme as normas do TCU.
25.	Conforme orientação superior, os atos pretéritos juridicamente perfeitos e exauridos ao tempo de sua elaboração serão regulados pelos prazos prescricionais do novo normativo, no caso a Resolução-TCU 344/2022.
26.	No presente processo, as oitivas e audiência já realizadas estão consumadas no tempo dos normativos que estavam vigentes. Entretanto, com o novo entendimento expedido pela Corte de Contas, deve-se realizar nova análise com base nos marcos prescritivos (art. 2º) , interruptivos (art. 5º) , causas impeditivas ou suspensivas (art. 7º) e intercorrentes (art. 8º) , todos contidos na Resolução-TCU 344/2022. A análise de cada um desses marcos será realizada individualmente nos itens subsequentes desta instrução.
27.	Cumpre mencionar que as oitivas, por si só, não possuem o condão do exercício pelo controle externo das pretensões punitivas e de ressarcimento.
28.	Após a preliminar, passa-se para a análise de mérito específica das disposições emanadas pelo TCU no bojo do Acórdão 2628/2011-TCU-Plenáriolenário (peça 65) .
I. Audiência do Sr. Antônio Luitgards Moura, Coordenador Geral do Projeto de Integração do Rio São Francisco com as Bacias Hidrográficas do Nordeste Setentrional (Eixo Leste) , em relação à fiscalização deficiente das obras do Eixo Leste do Pisf, conforme descrito no item 3.2 do Relatório de Fiscalização (peça 57 dos autos) , abordando, em especial, as seguintes questões (item 9.1 e subitens do Acórdão 2628/2011-TCU-Plenáriolenário) :
a) subdimensionamento das equipes de fiscalização das empresas supervisoras;
b) deficiência da fiscalização realizada por engenheiros do MI;
c) medições dos serviços executados elaboradas mensalmente pelas empresas construtoras, e não pelas empresas supervisoras, conforme previsto nos contratos de supervisão, em afronta ao princípio da segregação das funções;
29.	O responsável foi regularmente notificado por meio do Ofício 626/2011-TCU/SECOB-4 (peça 75) . Entretanto, a comunicação foi devolvida, em dezembro/2011, sem que tenha sido entregue ao destinatário (peça 85) .
30.	Encaminhou-se nova notificação, mediante o Ofício 665/2011-TCU/SECOB-4 (peça 86) , desta feita, dirigida a novo endereço, em relação ao qual o responsável consignou ciência, na data de 5/2/2012 (peça 129) .
31.	As razões de justificativas do responsável foram acostadas à peça 176, em 23/3/2012.
32.	O art. 5º, I, da Resolução-TCU 344/2022 dispõe que a prescrição se interrompe pela notificação, oitiva, citação ou audiência do responsável, inclusive por edital. A norma do TCU não dispõe de forma clara se a interrupção começa a ser contada a partir da ciência do responsável ou pelo ato que ordenar a audiência.
33.	O Acórdão 1441/2016-TCU-Plenário, Ministro Relator Walton Alencar Rodrigues, estipula que a interrupção do prazo prescricional começa a correr a partir do ato que ordenar a comunicação (item 9.1.3) .
34.	Contudo, o entendimento do Acórdão 1.441/2016-TCU está superado pela Resolução-TCU 344/2022.
35.	Do Regimento Interno do TCU, depreende-se do seu art. 183, II, que os prazos se contam, dia a dia, a partir da data constante de documento que comprove a ciência da parte.
36.	Conforme já mencionado, a ciência do responsável foi consignada em 5/2/2012 (peça 129) , assim a prescrição se consumaria em cinco anos após o recebimento da comunicação, ou seja, em 5/2/2017, porém no dia 6/2/2012 o responsável solicitou um total de 45 dias para a apresentação de suas razões de justificativas (peça 128) . O Acórdão 220/2012-TCU-Plenário, Ministro Relator Raimundo Carreiro, autorizou em mais 30 dias o prazo para a apresentação de defesa (peça 131) . Assim, o prazo prescricional esteve suspenso por 30 dias, conforme o art. 7º, VI, da Resolução-TCU 344/2022. O responsável apresentou a sua defesa em 21/3/2012 (peça 176) . Houve uma concessão de prazo complementar para a apresentação de defesa - Acórdão 759/2012-TCU-Plenário, Ministro Relator Raimundo Carreiro (peça 182) , porém o responsável não necessitou utilizá-la. Assim, a prescrição passou a contar em 22/3/2012, portanto a data final para a ocorrência de algum evento suspensivo ou interruptivo. Como não houve ato capaz a interromper/suspender a prescrição em curso, a pretensão punitiva do TCU se exauriu em 23/3/2017 (art. 2º da Resolução-TCU 344/2022) .
37.	Após o prazo fatal para a pretensão punitiva, o responsável apresentou, às peças 208 a 229, "elementos adicionais de defesa" (peça 208, p. 1) , em 17/12/2019. 
38.	Os itens da audiência (subdimensionamento das equipes de fiscalização das empresas supervisoras; deficiência da fiscalização realizada por engenheiros do MI; e medições dos serviços executados elaboradas mensalmente pelas empresas construtoras, e não pelas empresas supervisoras, conforme previsto nos contratos de supervisão, em afronta ao princípio da segregação das funções) estão prescritos conforme o art. 2º da Resolução-TCU 344/2022.
39.	Diante disso, a sanção que poderia advir da presente instrução seria a aplicação da multa prevista no art. 58 da Lei 8.443/1992, que está prescrita, em virtude do lapso temporal maior que cinco anos desde a notificação do responsável, Antônio Luitgards Moura.
II.  Determinação ao Ministério da Integração Nacional (MI) para apresentar a esta Corte de Contas o levantamento detalhado dos volumes de escavação de material de 1ª, 2ª e 3ª categorias executados no âmbito de todos os contratos dos lotes de obras civis do Eixo Leste (lotes 9 ao 13) , acompanhado de todos os arquivos digitais que fundamentaram tais levantamentos topográficos.
40.	O extinto Ministério da Integração Nacional foi regularmente notificado mediante o Ofício 628/2011-TCU/SECOB-4 (peça 76) . A ciência da comunicação foi inserida na peça 92. 
41.	 A apresentação do levantamento detalhado dos volumes de escavação de material de 1ª, 2ª e 3ª categorias executados no âmbito dos contratos dos lotes 9 ao 13 foram encaminhados ao Tribunal e juntados à peça 177.
42.	Cumpre mencionar que o Memo 128/2012/CGOC/DPE/SIH/MI, datado de 19 de março de 2012, informa que há um processo investigativo (59100.000047/2012-30) em relação à 32ª medição do lote 10 das obras civis do Eixo Leste (peça 177, p. 28) . No que tange ao lote 9, o processo 59100.000005/2012-07 foi aberto para apuração da medição 26 (peça 177, p. 28) .
43.	Diante do envio da documentação por parte do MI, considera-se cumprido o item 9.2 do Acórdão 2628/2011-TCU-Plenáriolenário. Acrescenta-se que a análise dessas informações, observando-se o comando constante do item 9.7 do julgado, será objeto de tópico específico desta instrução.
III.  Oitiva do Ministério da Integração Nacional, com fundamento no art. 5º, inciso LV, da Constituição Federal de 1988, a respeito dos seguintes indícios de irregularidades (item 9.3 e subitens do Acórdão 2628/2011-TCU-Plenáriolenário) : 
a) prática de ato antieconômico na gestão do Contrato 29/2008-MI, concernente à localização inadequada do britador (conforme descrito no item 3.1 do Relatório de Fiscalização - peça 57 dos autos) , devendo apresentar as informações relacionadas a seguir:
a.1) identificação, no âmbito do projeto básico e/ou executivo, do balanço de massa, das premissas adotadas para localização do britador e da existência de localização de referência para sua instalação, e demais informações que subsidiaram a instalação do britador na localização atual;
a.2) identificação, no âmbito do MI, dos responsáveis pela aprovação do projeto básico e/ou executivo contendo as premissas que nortearam a instalação do britador na localização atual; 
a.3) identificação, no âmbito do MI, dos responsáveis pela aprovação da localização do britador na estaca atual. 
b) prática de ato antieconômico na gestão do Contrato 29/2008-MI, concernente à execução de trecho do canal em desacordo com o projeto executivo (item 3.1 do Relatório de Fiscalização) , devendo apresentar as informações e os elementos relacionados a seguir: 
b.1) documentos comprobatórios da comunicação ao consórcio construtor e à empresa supervisora acerca da alteração no traçado do segmento do canal localizado entre as estacas E6240 e E6362, identificado as datas em que essa alteração foi formalizada, em que as referidas empresas tomaram conhecimento desse fato e em que foram iniciadas as obras em desacordo com o constante no projeto executivo; 
b.2) indicação das medidas adotadas pelo MI, com vistas à apuração das responsabilidades pela execução de segmento do canal em desacordo com o projeto executivo, conforme tratado no Ofício 374-CGOC/DPE/SIH/MI, e nas reuniões realizadas no MI, nos dias 13/1/2011 (ata de reunião 822) e 23/2/2011 (ata s/n.) ; 
c) atrasos injustificados na execução das obras dos lotes 11 e 12 do Eixo Leste do Pisf e ausência de aplicação das medidas contratuais e legais previstas com vistas a regularizar a situação dos contratos de obras civis do empreendimento; e
d) pagamento do item desmobilização, nos boletins de medição 24 e 25 do Contrato 29/2008-MI, bem como de horas improdutivas dos equipamentos mobilizados, sem que a Administração tenha dado causa à ocorrência dos atrasos.
44.	O Ofício 628/2011-TCU/SECOB-4 (peça 76) comunicou ao extinto Ministério da Integração Nacional, por meio do Secretário-Executivo, a oitiva do ente ministerial.
45.	A ciência da comunicação processual foi consignada por meio do aviso de recebimento acostado aos autos na peça 92.
46.	A resposta à oitiva foi encaminhada mediante o Ofício 812/2011/SECEX-MI (peça 103) , solicitando a dilação de prazo em sessenta dias (peça 103, p. 1) .
47.	O Acórdão 220/2012-TCU-Plenário, de relatoria do Ministro Raimundo Carreiro (peça 131) , concedeu a prorrogação de trinta dias para o atendimento à oitiva. O Ofício 92/2012-TCU/SECOB-4 informou ao ministério (peça 133) .
48.	Após a prorrogação, o extinto Ministério da Integração Nacional trouxe a sua resposta à oitiva por meio dos Ofícios 84/SIH/MI, de 22 de março de 2012 (peça 177) , e 323/2012/SECEX-MI, de 19/6/2012 (peças 185 e 186) .  
III. 1 Argumentos apresentados pelo Ministério da Integração Nacional (peças 177 e 185-186) 
49.	O Ofício 323/2012/SECEX-MI traz em seu bojo as respostas para a presente oitiva. O mesmo ofício apresenta a Nota Técnica 97/2012/CGOC/DPE/SIH/MI (peça 186, p. 183-185) , elaborada pelo Departamento de Projetos Estratégicos, com a apresentação dos esclarecimentos requeridos pelo TCU.
50.	Em um primeiro momento, a informação ministerial quanto à localização do britador é no sentido de não haver uma indicação no projeto, pois seria uma decisão da supervisora em conjunto com a construtora. Ou seja, a projetista deveria indicar somente os locais de fontes de materiais de construção (peça 186, p. 183) .
51.	Ainda sobre o britador, o MI informa que houve a elaboração de estudos, um realizado pela supervisora Tecnosolo, utilizando três opções de localização diferentes, para a escolha do local em que ele seria instalado; e outro de autoria da Logos-Concremat, apresentando quatro cenários quanto ao posicionamento central da britagem.  (peça 186, p. 183) .
52.	As alternativas trazidas pela Tecnosolo foram: britador no canteiro de obras - cenário adotado (E-7710) (peça 185, p. 46-56) ; britador na estaca 6800 com uso de pedra em estoque na estaca 6350 (peça 185, p. 56-74) ; e britador na estaca 6350 (peça 185, p. 75-83) . 
53.	A instalação no canteiro de obras (E-7710) - alternativa adotada (peça 57, p. 10) , apresentou, nos estudos da supervisora, um custo total de R$ 4.113.490,07 (peça 185, p. 98) . Em compensação, o britador localizado na estaca 6350 foi a opção mais econômica, pois o custo total simulado apurado foi de R$ 1.189.981,95 (peça 185, p. 98) . A opção de localização na estaca 6800 não foi detalhada, haja vista ter apresentado um custo superior às opções de localização no canteiro de obras e na estaca 6350 (peça 185, p. 98) .
54.	Por sua vez, o estudo elaborado pelo consórcio gerenciador Logos-Concremat (peça 186, p. 102-105) , de 23/11/2011, apresentou análise quanto às sugestões para localização do britador, avaliando quatro cenários. Nesse documento, concluiu-se que a instalação do britador nas estacas 7677 e 6462 (Cenário 4) produziria o melhor resultado.
55.	Sobre a modificação do eixo do segmento de canal, o Ministério trouxe novo estudo elaborado pela empresa Logos-Concremat sobre o assunto (peça 186, p. 38-49) , que conclui que "o ocorrido pode ser considerado acidental e dentro de limites admissíveis em obras dessa magnitude, não caracterizando dolo ou má fé ao fato".
56.	Em relação aos demais pontos cuja manifestação foi requerida em oitiva, não foi verificado qualquer pronunciamento do Ministério nas peças apresentadas.
III.2 Análise dos argumentos apresentados pelo Ministério da Integração Nacional
Quanto à possível localização inadequada do britador
57.	Em suma, cotejando-se as informações constantes da Nota Técnica 97/2012/CGOC/DPE/SIH/MI (peça 186, p. 183-185) e as conclusões ofertadas pela simulação de diferentes opções de localização do britador, segundo estudos da Tecnosolo (peça 185, p. 98) , a estaca 6350 seria a mais econômica. Contudo, o relatório de auditoria apontou que a localização otimizada seria a estaca 6951 (peça 56, p. 11) . De outra parte, os estudos desenvolvidos pelo consórcio Logos-Concremat apontaram as estacas 7677 e 6462 como sendo a localização de menor custo (peça 185, p. 105) . Ora, há uma divergência entre os estudos da supervisora, apresentados pelo MI, e o relatório de auditoria.
58.	Os elementos trazidos pelo Ministério não justificam a escolha da posição adotada para o britador (estaca 7701, à época da auditoria - peça 56, p. 11) , se limitando a apresentar novos estudos realizados, divergentes do relatório de auditoria. Nos argumentos apresentados, não foram desconstituídos os argumentos e estudos promovidos pela equipe de auditoria. Em tese, remanesceria o débito inicialmente apontado, no valor de R$ 5.526.880,83, o que corresponde a 1,81% do valor do Contrato 29/2008 (valor contratual de R$ 303.697.296,98) . 
59.	Não obstante a insuficiência dos argumentos apresentados, cabe ponderar algumas questões, que merecem ser consideradas, ao se avaliar a manutenção da irregularidade:
a) Foram apresentados outros estudos de localização do britador que apontaram a estaca ótima em local diferente daquele indicado pela equipe de auditoria. Citam-se os estudos realizados pelas empresas Tecnosolo (peça 185, p. 45-98) e Logos-Concremat (peça 185, p. 102-105) ;
b) Ainda que haja a indicação de que o britador foi localizado fora do ponto central do perfil longitudinal do lote 11, a equipe de auditoria calculou o débito somente até a 25ª medição. Não se pode afirmar se, para as demais medições subsequentes, esse débito seria reduzido ou aumentado.
c) Existem outros elementos que devem ser considerados na escolha do local de instalação do britador junto ao canteiro de obras (economia não computada no cálculo do débito) , como a otimização da segurança e vigilância, instalações elétricas, estradas de serviço, dentre outros. Soma-se a isso a dificuldade em obter novas licenças ambientais e de supressão vegetal, já obtidas para a instalação do canteiro.
60.	Tendo em vista as fragilidades acima mencionadas e o relativamente baixo percentual de débito indicado pela equipe de auditoria, se existente, considera-se que não há medidas úteis a serem determinadas pelo Tribunal, relativas à presente irregularidade. Reitera-se que o lapso temporal decorrido desde a prática do ato constitui obstáculo à obtenção de informações essenciais para se determinar, por meios confiáveis, o valor de eventual débito, mesmo por arbitramento, conforme previsto no art. 210, §§ 2º e 3º, do RI/TCU. Ademais, mesmo que viesse a ser configurado, a pretensão ao seu ressarcimento, mediante processo de tomada de contas especial, estaria prescrita, nos termos da Resolução-TCU 344/2022.
61.	Conforme a Resolução-TCU 344/2022, o marco inicial para a regulação da prescrição é o estipulado no art. 4º, inciso IV: "da data do conhecimento da irregularidade ou do dano, quando constatados em fiscalização realizada pelo Tribunal, pelos órgãos de controle interno ou pelo próprio órgão ou entidade da Administração Pública onde ocorrer a irregularidade". Assim a data a ser considerada é o momento em que a Unidade Técnica, responsável pela elaboração da fiscalização que constatou os indícios de irregularidade, encaminha ao Eminente Relator do presente processo a sua conclusão definitiva acerca do objeto auditado. Assim, a fiscalização é um ato jurídico composto, que necessita a aprovação de algumas instâncias. Portanto, a data em que o relatório é acostado aos autos é a expressa no pronunciamento da unidade técnica (peça 59) , ou seja, o prazo prescricional começou a sua marcha no dia 1º/7/2011.
62.	O recebimento do ofício de comunicação processual foi consignado em 20/12/2011 (peça 92, p. 2) . Assim, há o marco interruptivo nessa data mencionada, conforme com o art. 5º, I, c/c o art. 183, II,  do RI/TCU.
63.	Em 28/12/2011, o MI solicitou dilação de prazo para responder à oitiva (peça 103, p. 1) .
64.	O Acórdão 220/2012-TCU-Plenário, Ministro Relator Raimundo Carreiro, concedeu a prorrogação de trina dias (peça 131) .  De igual forma, o Acórdão 759/2012-TCU-Plenário, Ministro Relator Raimundo Carreiro, concedeu um prazo adicional complementar de 45 dias (peça 182) .
65.	Diante disso, após a suspensão, o prazo remanescente voltou a correr, porém o MI trouxe as suas respostas mediante dois momentos distintos: Ofícios 84/SIH/MI, de 22 de março de 2012 (peça 177) , e 323/2012/SECEX-MI, de 19/6/2012 (peças 185 e 186) . Portanto, o prazo prescricional não correu no período de 21/12/2011 a 19/6/2012, de acordo com a lição esposada no art. 7º, VI, da Resolução-TCU 344/2022. 
66.	Conforme o art. 2º da Resolução-TCU 344/2022 o prazo da prescrição das pretensões punitiva e de ressarcimento fluiu integralmente em 20/6/2017. Assim, a partir de 21/6/2017 a pretensão punitiva prescreveu em relação ao MI. 
Tabela 3: Marcos temporais da oitiva do item 9.3 do Acórdão 2.2628-TCU-Plenário, conforme a Resolução-TCU 344/2022
	Evento
	Data

	Marco inicial
	1º/7/2011

	Ciência da Comunicação
	20/12/2011

	Prazo suspenso
	21/12/2011 a 19/6/2012

	Período volta a correr
	20/6/2012

	Prescrição quinquenal
	20/6/2017 (último dia) - 21/6/2017 (processo prescrito em relação ao MI) 

Fonte: o autor
67.	Quanto aos responsáveis, o MI não acostou aos autos a identificação formal requerida pela oitiva, entretanto, não há mais relevância para a presente instrução da informação outrora requerida. Com as ponderações acima em relação ao britador, verifica-se que os efeitos de eventual confirmação da irregularidade não poderiam acarretar a condenação dos gestores ao ressarcimento do débito, em processo de tomada de contas especial, ou mesmo, ao pagamento de multa (seja a do art. 57 ou a do art. 58 da Lei 8.443/1992) , em razão da incidência da prescrição da pretensão tanto ressarcitória quanto punitiva. 
Quanto aos possíveis atrasos na execução dos lotes 11 e 12
68.	Não houve a caracterização de indício de débito quanto aos atrasos na execução dos lotes 11 e 12. Por razoabilidade, não há mais margem para a apuração dos atrasos injustificados. A comunicação encaminhada ao jurisdicionado foi do tipo oitiva. A apuração da responsabilidade por evitar os atrasos injustificados apurados pela fiscalização não ensejaria mais aplicação de sanção por parte da Corte de Contas, em virtude da prescrição. Assim, considera-se prescrita a irregularidade referente aos atrasos injustificados, em que pese o apontamento realizado pelo relatório de auditoria ser pertinente no momento de sua elaboração.
Quanto a possíveis irregularidades em pagamento do item desmobilização, bem como de horas improdutivas
69.	Aproveitando-se da análise em relação aos argumentos do consórcio analisados no item IV.1 da presente instrução, a saber:
70.	No que tange ao pagamento do item desmobilização, nos boletins de medição 24 e 25 do Contrato 29/2008-MI, bem como de horas improdutivas dos equipamentos mobilizados (item 3.3 do Relatório de Fiscalização) , o consórcio informa que a desmobilização foi paga conforme os serviços prestados e os equipamentos e máquinas envolvidos na execução deixaram de ser utilizados (peça 130, p. 18) . Na peça defensiva, há argumentação por parte da contratada de que o achado da equipe de auditoria está em contradição, na medida em que há o apontamento de um suposto prejuízo com a desmobilização e o pagamento de horas improdutivas dos equipamentos, pois a antecipação da desmobilização tem o fito de evitar exatamente a ocorrência de pagamento de horas improdutivas dos equipamentos que não estão mais sendo utilizados na execução dos serviços atinentes à obra (peça 130, p. 19) . Na mesma linha argumentativa, o consórcio afirma que a suposta irregularidade não está fundamentada no relatório, porque não houve o pagamento de horas improdutivas (peça 130, p. 19) . A despeito das alegações do consórcio, entende-se que é possível que parte da desmobilização e das horas improdutivas tenham sido pagas indevidamente, conforme apontado pela equipe de auditoria. Contudo, ante a ampla discussão sobre qual das partes deu ou não causa à redução do ritmo do empreendimento, é impossível estimar qual parcela foi paga indevidamente, em especial após tantos anos. Destaca-se ainda a pequena monta envolvida no pagamento desses valores nos Boletins de Medições (BM) 24 e 25 (peça 186, p. 178 e 179) , que são o objeto de questionamento. Não foi possível localizar nos autos os detalhes de pagamento do BM 24, mas, no BM 25, para os itens questionados, foram pagos R$ 261.103,60.
71.	Além disso, cumpre observar que o Ministério adotou medidas no sentido de verificar a pertinência do pagamento ocorrido e os procedimentos a serem adotados (peça 186, p. 185) . Essa informação é de maio/2012 e, apesar de não apresentar o deslinde da questão, indica a preocupação do Ministério em sanear o ponto indicado pela equipe de auditoria, se pertinente. Avalia-se que o transcurso de mais de dez anos torna inviável e improdutiva a realização de diligência a fim de obter os resultados das análises empreendidas.
72.	Assim, não se pode confirmar a ocorrência da irregularidade, relativa ao item "pagamento do item desmobilização, nos boletins de medição 24 e 25 do Contrato 29/2008-MI, bem como de horas improdutivas dos equipamentos mobilizados, sem que a Administração tenha dado causa à ocorrência dos atrasos", da oitiva do MI.
Quanto à possível prática de ato antieconômico concernente à execução de trecho do canal em desacordo com o projeto executivo
73.	Com relação à alteração do traçado do canal, aproveita-se novamente a análise dos argumentos apresentados pelo consórcio construtor e pela empresa supervisora. Conforme será melhor apresentado adiante, a execução da variante entre as estacas 6240 e 6362 foi realizada em desacordo com o projeto executivo, porém verificou-se que o executado na obra atendeu ao projeto básico. Não houve a aprovação da proposta da projetista antes da execução. Embora, aparentemente pertinente e mais econômico, o estudo da projetista não seguiu o rito necessário para o ingresso no mundo jurídico administrativo stricto sensu (peça 208, p. 23) , assim não se tornou cogente o apontado pela projetista. Portanto, não há elementos para a configuração de conduta irregular. 
74.	Ademais, segundo demonstração da supervisora (peça 165, p. 17) , a partir de novo estudo elaborado pela empresa Logos-Concremat em fevereiro/2012 (peça 186, p. 38-49) , após a auditoria do TCU, houve novo levantamento da diferença de custos advindos dessa modificação. Nesse estudo, verificou-se que, além de considerar a alteração de traçado do canal, é preciso também levar em conta a alteração de seção retangular para trapezoidal, o que permitiu concluir que as modificações não ocasionaram impacto significativo nas quantidades executadas e medidas. A diferença no volume de escavação entre as duas alternativas é 1,78%, "demonstrando pouca significância, em qualquer situação e principalmente considerando-se a envergadura e a vultuosidade das obras em execução".
IV. Oitiva do Consórcio OAS/Galvão/Barbosa Mello/Coesa, responsável pelas obras do lote 11 (Contrato 29/2008-MI) e da empresa Tecnosolo Engenharia e Tecnologia de Solos e Materiais S.A., contratada para a supervisão das obras desse lote (Contrato 13/2008-MI) , com fundamento no art. 5º, inciso LV, da Constituição Federal de 1988, a respeito das seguintes questões: 
a) localização inadequada do britador (conforme descrito no item 3.1 do Relatório de Fiscalização - peça 57 dos autos) ; 
b) execução do segmento do canal situado entre as estacas 6240 e 6362 em desacordo com o projeto executivo (item 3.1 do Relatório de Fiscalização) ; 
c) medições dos serviços executados elaboradas mensalmente pela empresa construtora, e não pela empresa supervisora, conforme previsto no contrato de supervisão, em afronta ao princípio da segregação das funções (conforme descrito no item 3.2 do Relatório de Fiscalização) ; 
d) atrasos injustificados na execução das obras do lote 11 (conforme descrito no item 3.3 do Relatório de Fiscalização) ; e
e) pagamento do item desmobilização, nos boletins de medição 24 e 25 do Contrato 29/2008-MI, bem como de horas improdutivas dos equipamentos mobilizados (item 3.3 do Relatório de Fiscalização) .
IV. 1 Argumentos apresentados pelos responsáveis (peças 165-175; e 130) 
75.	As razões de justificativa foram apresentadas junto às peças 130 (consórcio OAS/Galvão/Barbosa Mello/Coesa) e 165 a 175 (supervisora Tecnosolo) .
i) Consórcio OAS/Galvão/Barbosa Mello/Coesa
76.	O consórcio aponta que houve restrições no terreno que impediram a localização do britador mais próximo da pedreira (peça 130, p. 4) , além de problemas ambientais e de desapropriação da área inicialmente prevista para a instalação do equipamento (peça 130, p. 4) . A distância de quatro quilômetros entre a pedreira e o britador não teria sido definida pelo consórcio, mas, sim, determinada pelo contratante (peça 130, p. 5) .
77.	O consórcio afirma que nenhum débito pode ser imposto a ele, na medida em que a localização do britador foi imposta pela Administração e um possível débito acarretaria locupletamento pela contratante, tendo o serviço sido efetivamente prestado, ou seja, o material foi transportado pela distância medida e definida pela Administração (peça 130, p. 6) .
78.	Quanto à execução do segmento do canal situado entre as estacas 6240 e 6362 em desacordo com o projeto executivo (item 3.1 do Relatório de Fiscalização) , o consórcio afirma que foi realizada de acordo com o projeto básico. Essa decisão visava à conclusão antecipada (tendo em vista o tempo necessário para a conclusão do projeto executivo) , e a execução deu-se com base em uma ordem de serviço que estava de acordo com o projeto básico, o que legitimou a execução do canal conforme o traçado, pois gerou para a executora a percepção de que esse não seria alterado (peça 130, p. 9) .
79.	O consórcio destaca que, se, ao final do projeto executivo, foi verificado que haveria um traçado mais econômico a ser executado, a diferença não deve ser imputada ao executor, pois houve a autorização do contratante para a execução realizada com base no projeto básico (peça 130, p. 10) . Ressalta que os serviços de implantação foram efetivamente prestados e a tentativa de devolução dos valores acarretaria enriquecimento indevido da Administração (peça 130, p. 10) , além de o eventual prejuízo ser de 1,78%, que, globalmente, em relação ao valor do total do contrato, representaria o percentual de 0,000715% (peça 130, p. 11) . Quanto à inexpressividade do débito, o defendente colaciona os Acórdãos 2.482/2008 e 2.032/2009, ambos do Plenário do TCU e de relatoria dos Ministros Raimundo Carreiro e Benjamin Zymler, respectivamente (peça 130, p. 11) .
80.	Em relação às medições dos serviços executados elaboradas mensalmente pela empresa construtora, e não pela empresa supervisora, conforme previsto no contrato de supervisão, em afronta ao princípio da segregação das funções (conforme descrito no item 3.2 do Relatório de Fiscalização) , o consórcio afirma que os pagamentos dos serviços somente ocorriam após a verificação e atestação da supervisora (peça 130, p. 11) , conforme o disposto no Edital de Concorrência Pública 1/05, que tratou da contração da empresa supervisora (peça 130, p. 12) . À peça 130, p. 12, destacou-se, em negrito e itálico, a seguinte passagem do edital de contratação da empresa supervisora: "análise, verificação e ateste das medições realizadas pelas empresas contratadas...". 
81.	Em relação aos atrasos injustificados na execução das obras dos lotes 11 e 12, o consórcio destaca que nunca houve paralisação das obras contratadas (peça 130, p. 13) , pois o que ocorreu foram indefinições no projeto, necessidade de aprovar preços novos, questões ambientais e fundiárias e outras contingências alheias a sua vontade e o conseguinte esgotamento quase integral das frentes de obras que poderiam ser executadas sem a resolução dos percalços citados (peça 130, p. 14) .
82.	O consórcio afirma que avisou as situações que necessitavam de ajustes por meio das correspondências CT  492/2010, 511/2011, 337/2010 e 356/2011 (peça 130, p. 15-16) .
83.	Ainda sobre os atrasos injustificados, o consórcio afirma que, tão logo foram superadas as situações que ensejaram a redução do ritmo das obras, a execução foi retomada ao ritmo normal (peça 130, p. 18) .
84.	No que tange ao pagamento do item desmobilização, nos boletins de medição 24 e 25 do Contrato 29/2008-MI, bem como de horas improdutivas dos equipamentos mobilizados (item 3.3 do Relatório de Fiscalização) , o consórcio informa que a desmobilização foi paga conforme os serviços prestados e os equipamentos e máquinas envolvidos na execução deixaram de ser utilizados (peça 130, p. 18) . Na peça defensiva, há argumentação por parte da contratada de que o achado da equipe de auditoria está em contradição, na medida em que há o apontamento de um suposto prejuízo com a desmobilização e o pagamento de horas improdutivas dos equipamentos, pois a antecipação da desmobilização tem o fito de evitar exatamente a ocorrência de pagamento de horas improdutivas dos equipamentos que não estão mais sendo utilizados na execução dos serviços atinentes à obra (peça 130, p. 19) . Na mesma linha argumentativa, o consórcio afirma que a suposta irregularidade não está fundamentada no relatório, porque não houve o pagamento de horas improdutivas (peça 130, p. 19) .
ii) Supervisora Tecnosolo
85.	A supervisora afirma que a implantação da posição do britador questionada pela Unidade Técnica do TCU foi definida pela documentação licitatória que orientou o certame público. Ela acatou a decisão do extinto Ministério da Integração Nacional (peça 165, p. 6 e 11) . Nesse tocante, a supervisora explana que a Autorização de Supressão de Vegetação 297/2008 (peça 166, p. 21-23) , contendo indicativo das poligonais da área destinada à implantação do canteiro de obras (peça 166, p. 22-23) , vincula a posição do equipamento. 
86.	Posteriormente, por questões fundiárias e ambientais relativas á desapropriação da área prevista inicialmente para implantação do canteiro de obras, o Ministério da Integração Nacional teria determinado a alteração do local inicialmente prevista na proposta comercial para o local ora questionado (peça 165, p. 10) 
87.	Sobre a execução do segmento do canal situado entre as estacas 6240 e 6362, a supervisora afirma que a mudança não ocasionou impacto financeiro significativo nos quantitativos executados e medidos (peça 165, p. 17) . A diferença apontada pela supervisora é de 1,78% no volume de escavação entre as duas alternativas (peça 167, p. 9) .
88.	A supervisora afirma que o achado que versa sobre as medições dos serviços executados, elaboradas mensalmente pela empresa construtora, e não pela supervisora, conforme previsto no contrato de supervisão, em afronta ao princípio da segregação das funções (item 3.2 do Relatório de Fiscalização) , não prospera, em virtude do estipulado pelos editais do certame, que preveem as obrigações das contratadas. E, sobre a supervisora, estipula que é escopo dos seus serviços a análise, verificação e ateste das medições realizadas pela empresa construtora, e não a sua elaboração (peça 165, p. 24) .
IV.2 Análise dos argumentos apresentados por Tecnosolo e Consórcio OAS/Galvão/Barbosa Mello/Coesa
89.	Quanto à possível localização inadequada do britador, os elementos apresentados pelas empresas não são suficientes para elidir a irregularidade, já que se limitaram a afirmar que houve dificuldade de ordem ambiental e fundiária para a implantação do britador no local ótimo determinado (peça 130, p. 4) e que o consórcio o instalou no local apontado pela Administração (peça 130, p. 6) .
90.	Prescinde-se aqui de nova análise, aproveitando-se as ponderações apresentadas quando da análise da oitiva do Ministério da Integração Nacional  (item III.2) , que concluiu pela elisão da irregularidade.
Quanto à possível execução de trecho do canal em desacordo com o projeto executivo
91.	No tocante à execução da variante entre as estacas 6240 e 6362 em desacordo com o projeto executivo, verificou-se que o executado na obra atendeu ao projeto básico. Não houve a aprovação da proposta de alteração do projeto executivo antes da execução. Embora aparentemente pertinente e mais econômico, o estudo da projetista não seguiu o rito necessário para o ingresso no mundo jurídico administrativo stricto sensu (peça 208, p. 23) . Assim, não se tornou cogente o apontado pela projetista. Portanto, não há elementos para a configuração da irregularidade. 
92.	Ademais, segundo demonstração da supervisora (peça 165, p. 17) , a partir de novo estudo elaborado pela empresa Logos-Concremat em fevereiro/2012 (peça 186, p. 38-49) , após a auditoria do TCU, houve novo levantamento da diferença de custos advindos dessa modificação. Nesse estudo, verificou-se que, além de considerar a alteração de traçado do canal, é preciso também levar em conta a alteração de seção retangular para trapezoidal, o que permitiu concluir que as modificações não ocasionaram impacto significativo nas quantidades executadas e medidas. A diferença no volume de escavação entre as duas alternativas é 1,78%, "demonstrando pouca significância, em qualquer situação e principalmente considerando-se a envergadura e a vultuosidade das obras em execução".
Quanto aos indícios de medições dos serviços executados elaboradas mensalmente pela empresa construtora, e não pela empresa supervisora
93.	Sobre a própria construtora executar a sua medição em detrimento da supervisora, de fato, trata-se de uma irregularidade. Contudo, a prática não é suficiente para, por si, demonstrar a ocorrência de superfaturamento. Como já apontado na análise da audiência, a pretensão punitiva estaria prescrita, conforme a Resolução-TCU 344/2022.
Quanto aos indícios de atrasos injustificados na execução das obras do lote 11 e de pagamento do item desmobilização, nos boletins de medição 24 e 25 do Contrato 29/2008-MI, bem como de horas improdutivas dos equipamentos mobilizados
94.	Quanto aos atrasos injustificados, não há mais necessidade de apuração de responsabilidades de terceiros contratados, haja vista não haver caracterização de débito. 
95.	De igual forma, aplica-se essa perspectiva para afastar a imputação de responsabilidade decorrente de pagamento do item desmobilização, nos boletins de medição 24 e 25 do Contrato 29/2008-MI, bem como de horas improdutivas dos equipamentos mobilizados (item 3.3 do Relatório de Fiscalização) , pois não está configurado o débito. Os equipamentos, a partir do momento em que deixam de ser usados, são desmobilizados (peça 130, p. 18-19) , evitando o conseguinte pagamento de horas improdutivas, o que parece ser uma prática razoável. Ou seja, a desmobilização antecipada, no caso em tela, evitou o pagamento de horas improdutivas, pois os serviços em que os equipamentos estavam sendo utilizados foram executados e a manutenção deles no empreendimento ensejaria o pagamento de horas improdutivas no interim entre a finalização de sua utilização e o termo final das obras.
96.	A despeito das alegações do consórcio, entende-se que é possível que parte da desmobilização e das horas improdutivas tenham sido pagas indevidamente, conforme apontado pela equipe de auditoria. Contudo, ante a ampla discussão sobre qual das partes deu ou não causa à redução do ritmo do empreendimento, é impossível estimar qual parcela foi paga indevidamente, em especial após tantos anos. Destaca-se ainda a pequena monta envolvida no pagamento desses valores nos BM 24 e 25 (peça 186, p. 178 e 179) , que são o objeto de questionamento. Não foi possível localizar os detalhes de pagamento do BM 24, mas, para os itens questionados, foram pagos R$ 261.103,60 no BM 25.
97.	Além disso, cumpre observar que o Ministério adotou medidas no sentido de verificar a pertinência do pagamento ocorrido e os procedimentos a serem adotados (peça 186, p. 185) . Essa informação é de maio/2012 e, apesar de não apresentar o deslinde da questão, indica a preocupação do órgão em sanear o ponto indicado pela equipe de auditoria, se pertinente. Avalia-se que o transcurso de mais de dez anos torna inviável e improdutiva a realização de diligência a fim de obter os resultados das análises empreendidas.
98.	Diante disso, considera-se não haver elementos que indiquem a responsabilidade dos defendentes quanto às irregularidades que foram objeto da presente oitiva, estando, ademais, prescrita eventual pretensão punitiva, que pudesse ensejar a instauração de TCE em relação aos agentes responsáveis pela sua prática.
99.	Conforme a Resolução-TCU 344/2022, o marco inicial para a regulação da prescrição é o estipulado no art. 4º, IV: "da data do conhecimento da irregularidade ou do dano, quando constatados em fiscalização realizada pelo Tribunal, pelos órgãos de controle interno ou pelo próprio órgão ou entidade da Administração Pública onde ocorrer a irregularidade". Assim a data a ser considerada é o momento em que a Unidade Técnica, responsável pela elaboração da fiscalização que constatou os indícios de irregularidade, encaminha ao Eminente Relator do presente processo a sua conclusão definitiva acerca do objeto auditado. Assim, a fiscalização é um ato jurídico complexo, que necessita a aprovação de algumas instâncias. Portanto, a data em que o relatório é acostado aos autos é a expressa no pronunciamento da unidade técnica (peça 59) , ou seja, o prazo prescricional começou a sua marcha no dia 1º/7/2011.
100.	Os recebimentos do ofício de comunicação processual pelo Consórcio OAS/Galvão/Barbosa Mello/Coesa e pela Tecnosolo foram consignados em 21/12/2011 (peça 94, p. 2 e 96, p. 2) . Assim, há marcos interruptivos nessas datas mencionadas, conforme com o art. 5º, I, combinado com art. 183, II, do RI/TCU.
101.	Em 22/12/2011, o Consórcio OAS/Galvão/Barbosa Mello/Coesa solicitou dilação de prazo para responder à oitiva (peça 88) . A Tecnosolo requereu a dilação de prazo em 29/12/2011 (peça 93) .
102.	O Acórdão 220/2012-TCU-Plenário, Ministro Relator Raimundo Carreiro, concedeu a prorrogação de trina dias (peça 131) .  De igual forma, o Acórdão 759/2012-TCU-Plenário, também de relatoria do Ministro Raimundo Carreiro, concedeu um prazo adicional complementar de 45 dias (peça 182) . 
103.	Diante disso, após a suspensão, o prazo remanescente voltou a correr, porém o consórcio executor e a empresa supervisora trouxeram as suas respostas em dois momentos distintos (peças 130 e 165. Portanto, o prazo prescricional não correu no período de 22/12/2011 a 6/2/2012 para o consórcio e no período de 22/12/2021 a 19/3/2022 para a supervisora, de acordo com a lição esposada no art. 7º, VI, da Resolução-TCU 344/2022. Não houve a utilização do prazo complementar, portanto a suspensão do prazo prescricional foi encerrada no momento do protocolo das razões de justificativas dos responsáveis.
104.	Conforme o art. 2º da Resolução-TCU 344/2022, o prazo das pretensões punitiva e de ressarcimento prescrição quinquenal fluiu integralmente em 8/2/2017 para o consórcio e em 21/3/2017 para a Tecnosolo. 
Tabela 4:  Marcos temporais da oitiva do item 9.4 do Acórdão 2628/2011-TCU-Plenáriolenário, conforme Resolução-TCU 344/2022
	Consórcio OAS/Galvão/Barbosa Mello/Coesa
	Tecnosolo

	Evento
	Data
	Evento
	Data

	Marco inicial
	1º/7/2011
	Marco inicial
	1º/7/2011

	Ciência da comunicação
	21/12/2021
	Ciência da comunicação
	21/12/2021

	Prazo suspenso
	22/12/2021 (peça 131) a 6/2/2012 (peça 130) 
	Prazo suspenso
	22/12/2021 (peça 131) a 19/3/2012 (peça 165) 

	Volta a correr o prazo prescricional
	7/2/2012
	Volta a correr o prazo prescricional
	20/3/2012

	Prescrição quinquenal 
	7/2/2017 (último dia) - processo prescrito em 8/2/2017
	Prescrição quinquenal
	20/3/2017 (último dia) - processo prescrito em 21/3/2017

Fonte: próprio autor
V. Oitiva do Consórcio OAS/Galvão/Barbosa Mello/Coesa, responsável pelas obras do lote 12 (Contrato 30/2008-MI) e da empresa Ecoplan Engenharia Ltda., contratada para a supervisão das obras desse lote (Contrato 16/2008-MI) , com fundamento no art. 5º, inciso LV, da Constituição Federal de 1988, a respeito das seguintes questões: 
a) medições dos serviços executados elaboradas mensalmente pela empresa construtora, e não pela empresa supervisora, conforme previsto no contrato de supervisão, em afronta ao princípio da segregação das funções (conforme descrito no item 3.2 do Relatório de Fiscalização) ; e
b) atrasos injustificados na execução das obras do lote 12 (conforme descrito no item 3.3 do Relatório de Fiscalização) .
V.1 Argumentos apresentados pelos responsáveis
105.	O Consórcio OAS/Galvão/Barbosa Mello/Coesa apresentou as suas razões de justificativa à peça 130. Por sua vez, a supervisora Ecoplan Engenharia Ltda. acostou aos autos as peças 142 e 144 como razões de justificativa, em virtude da oitiva constante do Acórdão 2628/2011-TCU-Plenáriolenário.
106.	As razões de justificativa para os itens "a" e "b" da oitiva em tela são os mesmos apresentados anteriormente no item IV.1 da presente instrução. Diante disso, opta-se, por não os reproduzir, na medida que são os mesmos transcritos anteriormente.
107.	Quanto ao item "a" acima, a Ecoplan afirma que seguiu a atividade prevista para a supervisora, constante do Contrato Administrativo 16/2008-MI, que prevê a atividade de conferir, analisar e atestar as medições de obras, serviços e fornecimentos, elaboradas mensalmente pelas empresas construtoras (peça 142, p. 2) . As mesmas atividades também estavam previstas no edital da licitação da contratação da supervisora (peça 142, p. 2) . Ressalta, assim, que a elaboração da medição competiria à construtora, enquanto à supervisora caberia tão somente a conferência desse ato (análise de veracidade e pertinência) . A supervisora traz considerações sobre o "princípio da força obrigatória dos contratos" (peça 142, p. 4) . 
108.	Quanto aos atrasos injustificados (item "b" acima) , a supervisora afirma que, dentro do seu âmbito de atuação, adotou as medidas cabíveis para sanear e esclarecer eventuais questões que pudessem configurar obstáculos à execução das obras, mencionando a atuação permanente da sua equipe da área ambiental na mitigação de entraves relacionados à desapropriação. (peça 142, p. 7) .
V.2 Análise dos argumentos apresentados pelo Consórcio OAS/Galvão/Barbosa Mello/Coesa e Ecoplan Engenharia Ltda. 
109.	No caso em tela, não é salutar a elaboração das medições dos serviços executados pela empresa construtora, em vez de ser realizada pela empresa supervisora. Porém, não é por si um indício de superfaturamento. Somente a elaboração por parte da empresa construtora por si só não caracteriza uma irregularidade que acarrete a ocorrência de débito. Cumpre mencionar que, independentemente de quem tenha elaborado a medição, a responsabilidade é do fiscal designado pela Administração Pública, de acordo com o art. 67 da Lei 8.666/1993 - instrumento legal vigente à época dos fatos apurados nos autos do presente processo: " A execução do contrato deverá ser acompanhada e fiscalizada por um representante da Administração especialmente designado, permitida a contratação de terceiros para assisti-lo e subsidiá-lo de informações pertinentes a essa atribuição.".
110.	Tendo em vista a inexistência de demonstração de débito e que o lapso temporal adotado pela Resolução-TCU 344/2022 é o quinquenal, acarreta à conclusão de estar a pretensão punitiva prescrita,  tornando descabida a proposição de instauração de tomada de contas especial para apuração de responsabilidade por ocorrência de dano.
111.	Conforme a Resolução-TCU 344/2022, o marco inicial para a regulação da prescrição é o estipulado no art. 4º, IV: "da data do conhecimento da irregularidade ou do dano, quando constatados em fiscalização realizada pelo Tribunal, pelos órgãos de controle interno ou pelo próprio órgão ou entidade da Administração Pública onde ocorrer a irregularidade". Assim a data a ser considerada é o momento em que a Unidade Técnica, responsável pela elaboração da fiscalização que constatou os indícios de irregularidade, encaminha ao Eminente Relator do presente processo a sua conclusão definitiva acerca do objeto auditado. Assim, a fiscalização é um ato jurídico complexo, que necessita a aprovação de algumas instâncias. Portanto, a data em que o relatório é acostado aos autos é a expressa no pronunciamento da unidade técnica (peça 59) , ou seja, o prazo prescricional começou a sua marcha no dia 1º/7/2011.
112.	Os recebimentos do ofício de comunicação processual pelo Consórcio OAS/Galvão/Barbosa Mello/Coesa e pela Ecoplan   foram consignados, respectivamente, em 21/12/2011 (96, p. 2) e 9/1/2012 (peça 110, p. 2) . Assim, há marcos interruptivos nessas datas mencionadas, conforme o art. 5º, I, da Resolução-TCU 344/2022 combinado com o art. 183, II, do RI/TCU.
113.	Em 22/12/2011, o Consórcio OAS/Galvão/Barbosa Mello/Coesa solicitou dilação de prazo para responder à oitiva (peça 88) . A Ecoplan requereu a dilação de prazo em 18/1/2012 (peça 116) .
114.	O Acórdão 220/2012-TCU-Plenário, Ministro Relator Raimundo Carreiro, concedeu a prorrogação de trina dias (peça 131) .  De igual forma, o Acórdão 759/2012-TCU-Plenário, Ministro Relator Raimundo Carreiro, concedeu um prazo adicional complementar de 45 dias (peça 182) .
115.	Diante disso, após a suspensão, o prazo remanescente voltou a correr, porém o consórcio executor e a empresa supervisora trouxeram as suas respostas em dois momentos distintos (peças 130 e 142) . Portanto, o prazo prescricional não correu no período de 22/12/2011 a 6/2/2012 para o consórcio e no período de 10/2/2012 a 15/2/2022 para a supervisora, de acordo com a lição esposada no art. 7º, VI, da Resolução-TCU 344/2022. Portanto, para a aferição dos prazos suspensivos, o termo será considerado o momento em que o responsável protocolar a sua resposta ao ofício de comunicação processual, pois é o momento em que o Tribunal poderá continuar os deslinde dos fatos apurados.
116.	Conforme o art. 2º da Resolução-TCU 344/2022, o prazo da prescrição das pretensões punitiva e ressarcitória fluiu integralmente em 7/2/2017 para o consórcio e em 16/2/2017 para a Ecoplan. Ou seja, as pretensões punitivas e ressarcitórias estão prescritas a partir de 8/2/2017 e 17/2/2017, respectivamente, para o Consórcio OAS/Galvão/Barbosa Mello/Coesa e supervisora Ecoplan.
Tabela 5: Marcos temporais da oitiva do item 9.5 do Acórdão 2.2628/2011-TCU-Plenário, conforme a Resolução-TCU 344/2022
	Consórcio OAS/Galvão/Barbosa Mello/Coesa
	Ecoplan

	Evento
	Data
	Evento
	Data

	Marco inicial
	1º/7/2011
	Marco inicial
	1º/7/2011

	Ciência da comunicação
	21/12/2021
	Ciência da comunicação
	9/1/2012

	Prazo suspenso
	22/12/2021 (peça 131) a 6/2/2012 (peça 130) 
	Prazo suspenso
	9/1/2012 (peça 131) a 15/2/2012 (peça 142) 

	Volta a correr o prazo prescricional
	7/2/2012
	Volta a correr o prazo prescricional
	16/2/2012

	Prescrição quinquenal 
	7/2/2017 (último dia) - 8/2/2017 (processo prescrito em relação ao responsável) 
	Prescrição quinquenal
	16/2/2017 (último dia) - 17/2/2017 (processo prescrito em relação ao responsável) 

Fonte: o autor
117.	Quanto aos atrasos injustificados, os obstáculos à execução das obras, tais como a desapropriação e a necessidade de atuação permanente da equipe da área ambiental, apontados pelos responsáveis (peça 142, p. 7) elidem a parcela de responsabilidade do consórcio contratado. De outra parte, os prazos estabelecidos pela Resolução-TCU 344/2022 para a prescrição das irregularidades não permitem um desdobramento sancionatório em relação aos agentes públicos por parte do TCU.
118.	Assim, considera-se que não há indícios que apontem para a responsabilidade dos defendentes pela ocorrência das irregularidades, estando, ademais, prescrita a pretensão punitiva, que pudesse ensejar a adoção de medidas para apuração de responsabilidades, relativas aos itens da presente oitiva analisada.
VI. Oitiva das seguintes empresas: Consórcio Camter-Egesa, executor das obras do lote 9 (Contrato 36/2008/MI) , Enger Engenharia S/C Ltda., supervisora das obras do lote 9 (Contrato 36/2007-MI) e lote 10 (Contrato 46/2007-MI) , Consórcio Mendes Junior - Emsa, executor das obras do lote 10 (Contrato 34/2008-MI) , Consórcio Encalso-Convap-Arvek-Record, executor das obras do lote 13 (Contrato 9/2008-MI) e Ductor Implantação de Projetos S.A., supervisora das obras do lote 13 (Contrato 40/2007-MI) , com fundamento no art. 5º, inciso LV, da Constituição Federal de 1988, quanto ao fato de as medições dos serviços executados serem elaboradas mensalmente pelas empresas construtoras, e não pelas empresas supervisoras, conforme previsto nos respectivos contratos de supervisão, em afronta ao princípio da segregação das funções (conforme descrito no item 3.2 do Relatório de Fiscalização) ;
VI.1 Argumentos apresentados pelos responsáveis
119.	As razões de justificativa dos responsáveis estão localizadas nas peças 104 e 109 (Ductor Implantação de Projetos) ; 114 (Enger Engenharia) ; 120 (Consórcio Mendes Junior-Emsa) ; 125 (Consórcio Camter-Egesa) ; e 145 (Consórcio Encalso-Convap-Arvek-Record) .
120.	De forma similar ao já apontado pelas outras supervisoras no bojo das oitivas anteriormente analisadas na presente instrução, as supervisoras Ductor e Enger e o consórcio construtor Mendes Júnior-Emsa argumentam no  sentido de haver a previsão contratual de que é atribuição da supervisora "conferir, analisar, e atestar as medições de obras, serviços e fornecimentos elaboradas mensalmente pelas empresas construtoras (...) " (peças 104, p. 1; 114, p. 12; e 120, p. 6-7) .
121.	O Consórcio Camter-Egesa, em suma, afirma que obedece ao princípio da legalidade (peça 125, p. 3) e que, conforme o contrato, as medições a serem fiscalizadas deveriam ser elaboradas mensalmente pelas empresas construtoras (peça 125, p. 9) . Ainda, colaciona uma série de acórdãos do TCU, que não teriam apontado irregularidade na realização de medições pelas empresas contratadas (peça 125, p. 10) .
122.	O consórcio Encalso-Convap-Arvek-Record explica que os levantamentos das medições são apresentados à empresa supervisora para uma conferência inicial. Essa, ao encontrar equívocos, comunica à executora, para a correção. Após o saneamento do levantamento inicial, é submetido à supervisora um levantamento já corrigido. Não havendo mais inconsistências, o consórcio entrega a medição para a supervisora que, por sua vez, entrega uma cópia para a fiscalização ministerial (peça 145, p. 2) . O consórcio também afirma que a supervisora realiza a fiscalização in loco e o levantamento topográfico em conjunto com o consórcio, com vista a tornar o processo de fiscalização mais eficiente, não havendo afronta ao princípio da segregação das funções (peça 145, p. 2-3) .
123.	Ou seja, não haveria a afronta à segregação de funções, pois tanto a supervisora quanto a construtora estariam cumprindo as suas atribuições contratuais.
VI. 2.1. Análise dos argumentos apresentados pelos responsáveis
124.	Na presente análise, quanto à ausência de segregação de funções entre a executora e a supervisora, o mesmo raciocínio da oitiva anterior será aplicado. Igualmente, não é salutar a elaboração das medições dos serviços executados pela empresa construtora, em vez de ser realizada pela empresa supervisora. Porém, esse fato não configura, isoladamente, um indício de superfaturamento. A elaboração das medições, por parte da empresa construtora, por si só, não caracteriza irregularidade que acarrete a ocorrência de débito.
125.	O Consórcio Camter-Egesa não menciona a participação da empresa supervisora na conferência de suas medições (peça 125) , porém a ausência dessa manifestação não acarreta a confirmação da irregularidade apontada no relatório de auditoria, ao passo que a supervisora Enger explicita o procedimento previsto no instrumento convocatório e contratual para as medições dos serviços executados pelas construtoras (peça 114) .
126.	Cumpre mencionar que, independentemente de quem tenha elaborado a medição, a responsabilidade por essa atividade é do fiscal designado pela Administração Pública, de acordo com o art. 67 da Lei 8.666/1993 - instrumento legal vigente à época dos fatos apurados nos autos do presente processo: "A  execução do contrato deverá ser acompanhada e fiscalizada por um representante da Administração especialmente designado, permitida a contratação de terceiros para assisti-lo e subsidiá-lo de informações pertinentes a essa atribuição.".
127.	Em suma, há o cumprimento contratual das partes, não emanando das razões de justificativa em confronto com o relatório de auditoria (peça 57) a persistência da irregularidade.
128.	Tendo em vista a inexistência de demonstração de débito e que os prazos estabelecidos pela Resolução-TCU 344/2022 levam à conclusão de que a pretensão punitiva estaria prescrita, afasta-se a oportunidade de instauração de TCE, ou de realização de audiência de gestores, para imputação de responsabilidades.
129.	Conforme a Resolução-TCU 344/2022, o marco inicial para a regulação da prescrição é o estipulado no art. 4º, IV: "da data do conhecimento da irregularidade ou do dano, quando constatados em fiscalização realizada pelo Tribunal, pelos órgãos de controle interno ou pelo próprio órgão ou entidade da Administração Pública onde ocorrer a irregularidade". Assim a data a ser considerada é o momento em que a Unidade Técnica, responsável pela elaboração da fiscalização que constatou os indícios de irregularidade, encaminha ao Eminente Relator do presente processo a sua conclusão definitiva acerca do objeto auditado. Assim, a fiscalização é um ato jurídico complexo, que necessita a aprovação de algumas instâncias. Portanto, a data em que o relatório é acostado aos autos é a expressa no pronunciamento da unidade técnica (peça 59) , ou seja, o prazo prescricional começou a sua marcha no dia 1º/7/2011.
130.	Os recebimentos do ofício de comunicação processual pelo Consórcio Camter-Egesa, Enger Engenharia, Consórcio Mendes Júnior-Emsa, Consórcio Encalso-Convap-Arvek-Record e Ductor Implantação de Projetos foram consignados em: 23/12/2011 (peça 97, p. 2) ; 21/12/2011 (peça 100, p. 2) ; 22/12/2011 (peça 95, p. 2) ; 3/1/2012 (peça 127, p. 2) ; e 22/12/2011 (peça 99, p. 2) . Assim, há marcos interruptivos nessas datas mencionadas, conforme com o art. 5º, I, combinado com art. 183, II, do RI/TCU.
131.	O Acórdão 220/2012-TCU-Plenário, Ministro Relator Raimundo Carreiro, concedeu a prorrogação de trina dias (peça 131) . No mesmo sentido, o Acórdão 759/2012-TCU-Plenário concedeu um prazo complementar de 45 dias. Observa-se que primariamente o Plenário do TCU concedeu um prazo de quinze dias para a Enger (peça 73) . Então, o prazo prescricional ficou suspenso durante o prazo concedido. 
132.	Diante disso, após a suspensão, o prazo remanescente voltou a correr, será considerada a data em que os responsáveis disponibilizaram as suas razões de justificativas para apreciação do TCU, acordo com a lição esposada no art. 7º, VI, da Resolução-TCU 344/2022. 
133.	Conforme o art. 2º da Resolução-TCU 344/2022, o prazo da prescrição das pretensões punitiva e ressarcitória fluiu integralmente em diversos momentos paras as construtora e supervisoras. Ou seja, as pretensões punitivas e ressarcitórias dos responsáveis Consórcio Camter-Egesa, Enger Engenharia, Consórcio mendes Júnior-Emsa, Consórcio Encalso-Convap-Arvek-Record e Ductor estão prescritas, respectivamente, a partir de 29/1/2017, 17/2/2017, 22/1/2017, 19/2/2017 e   8/1/2012. 
Tabela 6: Marcos temporais da oitiva do item 9.6 do Acórdão 2628/2011-TCU-Plenáriolneário, conforme a Resolução-TCU 344/2022
		Consórcio Camter-Egesa
	Enger Engenharia
	Consórcio Mendes Júnior-Emsa
	Consórcio Encalso-Convap-Arvek-Record
	Ductor Implantação e Projetos

	Evento
	Data
	Data
	Data
	Data
	Data

	Marco inicial
	1º/7/2011
	1º/7/2011
	1º/7/2011
	1º/7/2011
	1º/7/2011

	Ciência da comunicação
	23/12/2011
	21/12/2011
	22/12/2011
	3/1/2012
	22/12/2011

	Prazo suspenso
	24/12/2011 a 27/1/2012 (peça 125) 
	22/12/2011 a 17/1/2012 (peça 114) 
	23/12/2011 a 20/1/2012 (peça 120) 
	4/1/2012 a 17/2/2012 (peça 145) 
	23/12/2011 a 6/1/2012 (peça 104) 

	Volta a correr o prazo prescricional
	28/1/2012
	18/1/2012
	21/1/2012
	18/2/2012
	7/1/2012

	Prescrição quinquenal 
	28/1/2017 (último dia) - 29/1/2017 (prescrito em relação ao responsável) 
	18/1/2017 (último dia) - 19/1/2017 (processo prescrito em relação responsável) 
	21/1/2017 (último dia) - 22/1/2017 (processo prescrito) 
	18/2/2017 (último dia) - 19/2/2017 (processo prescrito em relação ao responsável) 
	7/1/2017 (último dia ) - 8/1/2012 (processo prescrito em relação ao responsável) 

Fonte: o autor
134.	Assim, considera-se que não subsistem elementos que apontem para a responsabilidade das defendentes pela ocorrência trazida nas oitivas, bem como que não haveria utilidade na adoção de medidas para a responsabilização de agente público pelo fato, em razão da incidência da prescrição da pretensão punitiva.
VII. Determinação à Secob-4, para que realize análise dos elementos encaminhados em resposta à determinação contida no item 9.2 deste acórdão, bem como promova levantamentos próprios, se for o caso, e avalie a regularidade do 4º Termo Aditivo ao Contrato 34/2008-MI e a eventual ocorrência de superfaturamento nos contratos em questão;
135.	A determinação 9.7 do Acórdão 2628/2011-TCU-Plenáriolenário prescreve à unidade especializada à época (SECOB-4) que realize a análise da documentação e avalie a regularidade do 4º Termo Aditivo ao Contrato 34/2008-MI, no que tange a eventual ocorrência de superfaturamento. A mesma determinação do Plenário estipula que a especializada, se for o caso, promova levantamentos próprios com vistas à elucidação dos fatos.
136.	Realizar as análises dos documentos apresentados pelo Ministério, no presente momento, imporiam um custo desnecessário ao Tribunal, tendo em vista que qualquer discrepância existente não poderia ser alcançada pela aplicação de multa ou pretensão de ressarcimento ao erário, dados os prazos os prazos estabelecidos pela Resolução-TCU 344/2022 para a prescrição das irregularidades.
137.	A realização de levantamentos próprios, diante do transcurso de tempo, não é mais possível. Visitas ao campo, inspeções e outras diligências estão prejudicadas pela marcha do tempo. Caso fossem demandadas agora, possivelmente poderiam ser infrutíferas e causar mais custos que benefícios ao controle. E a pretensão punitiva e ressarcitórias estão prescritas, conforme a análise anterior realizada em relação ao Consórcio Mendes Júnior-Emsa, detentor do Contrato 34/2008-MI.
138.	Porém, a peça 51 acostada aos autos traz informações sobre o tratamento dado ao 4º termo aditivo pelo jurisdicionado. Houve a análise por parte da equipe técnica do ente ministerial (peça 51, p. 5-6) e manifestação da Consultoria Jurídica da AGU junto ao MI, requerendo diligências aos responsáveis, como forma de salvaguardar o interesse público (peça 51, p. 1-3) .
139.	As análises anteriores realizadas no âmbito do corpo jurídico e técnico do MI não são elementos aptos para configurar o cumprimento da determinação, mas indicam esforços empreendidos no sentido de salvaguardar o patrimônio público de prejuízos decorrentes de superfaturamento, nos termos da preocupação externada pelo Tribunal. Por outro lado, como mencionado, o cumprimento da determinação nos moldes do preconizado pelo Plenário resta prejudicado pelo decurso do tempo. Cumpre mencionar que não houve, no momento da realização da auditoria, a evidenciação de superfaturamento no aditivo contratual em tela. Ora, se naquele momento da execução da obra, há mais de dez anos, não foram inseridos nos autos elementos capazes de apontar superfaturamento da alteração contratual, atualmente, com base no afirmado anteriormente sobre o 4º Termo Aditivo, não parece ser razoável a análise sobre essa questão. 
140.	Esse também é o espírito buscado pela Resolução-TCU 315/2020, quando assim estabelece:
Art. 16. As determinações, ciências e recomendações, ainda que atendam, em tese, às exigências previstas na Seção II, serão expedidas apenas quando imprescindíveis às finalidades do controle e para as deficiências identificadas que, se não tratadas, comprometam a gestão.
Parágrafo único. Entre outras hipóteses decorrentes da diretriz fixada no caput, o Tribunal poderá dispensar a formulação de deliberações se:
 (...) 
III - o longo tempo decorrido comprometer a atualidade da ação de controle, não houver indícios de persistência da irregularidade e for baixa a probabilidade de repetição.
141.	Assim, para fins processuais, considera-se não aplicável a determinação 9.7, constante do Acórdão 2628/2011-TCU-Plenáriolenário.
CONCLUSÃO
142.	Na presente instrução, foram analisadas as oitivas, audiências e determinações constantes do Acórdão 2628/2011-TCU-Plenáriolenário, que, em seu bojo, materializa a proposta de encaminhamento do Relatório de Auditoria (peca 57) e inclui outros itens.
143.	Quanto à audiência do Sr. Antônio Luitgards Moura (item 9.1 do Acórdão 2628/2011-TCU-Plenáriolenário) , considera-se prejudicada pela prescrição da pretensão punitiva do responsável, de acordo com a tese quinquenal constante da Resolução-TCU 344/2022. 
144.	Considera-se cumprida a determinação 9.2 do Acórdão 2628/2011-TCU-Plenáriolenário, em virtude do encaminhamento das respostas (peças 177 e 185-186) ao Ofício 628/2011-TCU/SECOB-4 (peça 92) .
145.	Com relação às oitivas requeridas pelo Acórdão 2628/2011-TCU-Plenáriolenário nos itens 9.3 a 9.6, em que foram chamados a se manifestar o então Ministério da Integração Nacional, consórcios construtores e empresas supervisoras, verificou-se que não subsistem elementos que indiquem a responsabilização dos defendentes, seja pela elisão dos indícios de irregularidade ou pela ocorrência da prescrição da pretensão punitiva, nos termos da Resolução-TCU 344/2022. As oitivas foram realizadas tendo em vista que medidas poderiam ser adotadas pelo TCU, caso confirmadas as irregularidades. Contudo, entende-se que não é mais oportuna a expedição de determinação ou ciência em relação aos indícios que não foram elididos, tendo em vista que, em função do transcurso de prazo, não mais contribuiriam para algum aperfeiçoamento do órgão.
146.	Considera-se não mais aplicável a determinação do item 9.7 do Acórdão 2628/2011-TCU-Plenáriolenário, tendo em vista a inviabilidade de execução de levantamentos próprios pelo Tribunal e tendo em vista que a análise da documentação encaminhada pelo MI sobre o levantamento detalhado dos volumes de escavação de material de 1ª, 2ª e 3ª categorias executados no âmbito de todos os contratos dos lotes de obras civis do Eixo Leste (lotes 9 ao 13) não se revela oportuna, pois passaram-se mais de dez anos do encerramento da vigência do último lote a ter a sua avença levada a termo (peça 232 e tabela 1 da presente instrução) .
PROPOSTA DE ENCAMINHAMENTO
147.	Ante o exposto, submetem-se os autos à consideração superior, propondo:
a)	nos termos do art. 243 do Regimento Interno do TCU e do item 32.5.1 dos Padrões de Monitoramento do TCU, aprovado pela Portaria-Segecex 27/2009, considerar como cumprida a determinação constante do item 9.2 do Acórdão .2.628/2011-TCU-Plenário;
b)	nos termos do item 32.5.6 dos Padrões de Monitoramento do TCU, aprovado pela Portaria-Segecex 27/2009, considerar não mais aplicável a determinação contida no item 9.7 do Acórdão 2628/2011-TCU-Plenáriolenário;
c)	considerar prescrita a pretensão punitiva em relação às irregularidades que ensejaram a audiência constante do item 9.1 do Acórdão 2628/2011-TCU-Plenáriolenário;
d)	encaminhar ao solicitante do TC Processo 031.469/2015-9, Corregedor-setorial da Área de Integração Nacional da Controladoria-Geral da União (CGU) , a apreciação final da matéria discutida nos autos do presente processo;
e)	 informar ao Ministério do Desenvolvimento Regional e às demais partes processuais do acórdão que vier a ser proferido, destacando que o relatório e o voto que fundamentam a deliberação encaminhada podem ser acessados por meio do endereço eletrônico www.tcu.gov.br/acordaos; e
f)	arquivar os presentes autos, nos termos do art. 169, inciso III, do Regimento Interno/TCU."
	É o Relatório.

Juliana Gomes Varjão (OAB/BA 40.089) e outros, representando Consórcio OAS/Galvão/Barbosa Mello/Coesa; Elísio de Azevedo Freitas (OAB/DF 18.596) e outros, representando Antônio Luitgrads Moura; Tales Schmidke Barbosa (OAB/RS 75.368), representando Ecoplan Engenharia Ltda; Bruno Saraiva Duarte (OAB/MG 108.953) e outros, representando Egesa Engenharia SA; Rafael de Oliveira Perpétuo (OAB/MG 80.219) e outros, representando Mendes Júnior Trading e Engenharia AS; Edgard Hermelho Leite Júnior (OAB/SP 92.114) e outros, representando o Consórcio Camter-Egesa; Marcus Vinícius Labre Lemos de Freitas (OAB/GO 14.282) e outros, representando o Consórcio Mendes Júnior - EMSA; Roberto Zardi Fewrreira (CPF: 078.408.374-68) e outros, representando Coesa Engenharia Ltda.; e Marcelo Bruto da Costa Correia (RG 6101760 SDS/PE), representando o Ministério do Planejamento, Orçamento e Gestão.

Não atuou.

FISCOBRAS 2011. PROJETO DE INTEGRAÇÃO DO RIO SÃO FRANCISCO COM AS BACIAS HIDROGRÁFICAS DO NORDESTE SETENTRIONAL - EIXO LESTE. INDÍCIOS DE IRREGULARIDADES NOS CONTRATOS DE EXECUÇÃO E SUPERVISÃO DAS OBRAS. AUDIÊNCIA. DETERMINAÇÕES. OITIVAS. PRESCRIÇÃO DAS PRENTENSÕES PUNITIVA E RESSARCITÓRIA EM RELAÇÃO ÀS IRREGULARIDADES. ELISÃO DE PARTE DOS INDÍCIOS DE IRREGULARIDADE. LONGO TRANSCURSO DE PRAZO DESDE O ENCERRAMENTO DA VIGÊNCIA DO CONTRATO DO ÚLTIMO LOTE. COMUNICAÇÕES. ARQUIVAMENTO.

RELATÓRIO DE AUDITORIA (RA)

Unidade de Auditoria Especializada em Infraestrutura Urbana e Hídrica (AudUrbana).

Trata-se de auditoria realizada no extinto Ministério da Integração Nacional (MI) , no período compreendido entre 7/4/2011 e 27/5/2011, com o objetivo de fiscalizar as obras do Projeto de Integração do Rio São Francisco com as Bacias Hidrográficas do Nordeste Setentrional (Eixo Leste) .
2.	Foram selecionados como objetos de fiscalização os contratos de obras civis de maior vulto, a saber: contratos 9, 29, 30, 34 e 36, todos de 2008. A auditoria estendeu a análise aos contratos de supervisão 36/2007, 40/2007 46/2007, 13/2008 e 18/2008.
3.	Em 2011, foi realizada a auditoria objeto dos presentes autos. Na fiscalização em tela, o Tribunal prolatou o Acórdão 2628/2011-TCU-Plenário (rel. min. subst. Augusto Sherman Cavalcanti) , com as seguintes determinações, audiências e oitivas a seguir reproduzidas (com grifos acrescidos) : 
 (...) 
9.1 promover a audiência do Sr. Antônio Luitgards Moura, Coordenador Geral do Projeto de Integração do Rio São Francisco com as bacias do Nordeste Setentrional (Eixo Leste) , para que, no prazo de 15 (quinze) dias, apresente suas razões de justificativa em relação à fiscalização deficiente das obras do Eixo Leste do PISF, conforme descrito no item 3.2 do Relatório de Auditoria (peça 57 dos autos) , abordando, em especial, as seguintes questões: 
9.1.1. subdimensionamento das equipes de fiscalização das empresas supervisoras; 
9.1.2. deficiência da fiscalização realizada por engenheiros do MI; 
9.1.3. medições dos serviços executados elaboradas mensalmente pelas empresas construtoras, e não pelas empresas supervisoras, conforme previsto nos contratos de supervisão, em afronta ao princípio da segregação das funções; 
9.2 determinar ao Ministério da Integração Nacional (MI)  que, no prazo de 30 (trinta) dias a contar desta deliberação, apresente a esta Corte de Contas o levantamento detalhado dos volumes de escavação de material de 1ª, 2ª e 3ª categorias executados no âmbito de todos os contratos dos lotes de obras civis do eixo leste (lotes 9 ao 13) , acompanhado de todos os arquivos digitais que fundamentaram tais levantamentos topográficos; 
9.3 promover a oitiva do Ministério da Integração Nacional, com fundamento no art. 5º, inciso LV, da Constituição Federal de 1988, para que, no prazo de 15 (quinze) dias, a contar da ciência desta deliberação, manifeste-se a respeito dos seguintes indícios de irregularidades: 
9.3.1 prática de ato antieconômico na gestão do Contrato 29/2008-MI concernente à localização inadequada do britador (conforme descrito no item 3.1 do Relatório de Fiscalização - peça 57 dos autos) , devendo, na oportunidade, apresentar as informações relacionadas em seguida: 
9.3.1.1. identificação, no âmbito do projeto básico e/ou executivo, do balanço de massa, das premissas adotadas para localização do britador e da existência de localização de referência para sua instalação, e demais informações que subsidiaram a instalação do britador na localização atual;
9.3.1.2. identificação, no âmbito do MI, dos responsáveis pela aprovação do projeto básico e/ou executivo contendo as premissas que nortearam a instalação do britador na localização atual;
9.3.1.3. identificação, no âmbito do MI, dos responsáveis pela aprovação da localização do britador na estaca atual. 
9.3.2. prática de ato antieconômico na gestão do Contrato 29/2008-MI concernente à execução de trecho do canal em desacordo com o projeto executivo (item 3.1 do Relatório de Fiscalização) , devendo, na oportunidade, apresentar as informações e os elementos relacionados em seguida: 
9.3.2.1. documentos comprobatórios da comunicação ao consórcio construtor e à empresa supervisora acerca da alteração no traçado do segmento do canal localizado entre as estacas E6240 e E6362, identificado as datas em que essa alteração foi formalizada, em que as referidas empresas tomaram conhecimento desse fato e em que foram iniciadas as obras em desacordo com o constante no projeto executivo; 9.3.2.2. indicação das medidas adotadas pelo MI, com vistas à apuração das responsabilidades pela execução de segmento do canal em desacordo com o projeto executivo, conforme tratado no Ofício 374- CGOC/DPE/SIH/MI, e nas reuniões realizadas no MI, nos dias 13/1/2011 (ata de reunião 0822) e 23/2/2011 (ata s/n.) ; 
9.3.3. atrasos injustificados na execução das obras dos lotes 11 e 12 do Eixo Leste do PISF e ausência de aplicação das medidas contratuais e legais previstas com vistas a regularizar a situação dos contratos de obras civis do empreendimento; 
9.3.4. pagamento do item desmobilização, nos boletins de medição 24 e 25 do Contrato 29/2008-MI, bem como de horas improdutivas dos equipamentos mobilizados, sem que a Administração tenha dado causa à ocorrência dos atrasos; 
9.4. promover a oitiva do Consórcio OAS / Galvão / Barbosa Mello / Coesa, responsável pelas obras do lote 11 (Contrato 29/2008-MI) e da empresa Tecnosolo Engenharia e Tecnologia de Solos e Materiais S/A, contratada para a supervisão das obras desse lote (Contrato 13/2008-MI) , com fundamento no art. 5º, inciso LV, da Constituição Federal de 1988, para que, no prazo de 15 (quinze) dias, a contar da ciência desta deliberação, se manifestem a respeito das seguintes questões: 
9.4.1. localização inadequada do britador (conforme descrito no item 3.1 do Relatório de Fiscalização - peça 57 dos autos) ; 
9.4.2. execução do segmento do canal situado entre as estacas 6240 e 6362 em desacordo com o projeto executivo (item 3.1 do Relatório de Fiscalização) ; 
9.4.3. medições dos serviços executados elaboradas mensalmente pela empresa construtora, e não pela empresa supervisora, conforme previsto no contrato de supervisão, em afronta ao princípio da segregação das funções (conforme descrito no item 3.2 do Relatório de Fiscalização) ; 
9.4.4. atrasos injustificados na execução das obras do lote 11 (conforme descrito no item 3.3 do Relatório de Fiscalização) ; 
9.4.5. pagamento do item desmobilização, nos boletins de medição 24 e 25 do Contrato 29/2008-MI, bem como de horas improdutivas dos equipamentos mobilizados (item 3.3 do Relatório de Fiscalização) ; 
9.5. promover a oitiva do Consórcio OAS / Galvão / Barbosa Mello / Coesa, responsável pelas obras do lote 12 (Contrato 30/2008-MI) e da empresa Ecoplan Engenharia Ltda., contratada para a supervisão das obras desse lote (Contrato 16/2008-MI) , com fundamento no art. 5º, inciso LV, da Constituição Federal de 1988, para que, no prazo de 15 (quinze) dias, a contar da ciência desta deliberação, se manifestem a respeito das seguintes questões: 
9.5.1. medições dos serviços executados elaboradas mensalmente pela empresa construtora, e não pela empresa supervisora, conforme previsto no contrato de supervisão, em afronta ao princípio da segregação das funções (conforme descrito no item 3.2 do Relatório de Fiscalização) ; 
9.5.2. atrasos injustificados na execução das obras do lote 12 (conforme descrito no item 3.3 do Relatório de Fiscalização) ; 
9.6. promover a oitiva das seguintes empresas: Consórcio Camter-Egesa, executor das obras do lote 9 (Contrato 36/2008/MI) , Enger Engenharia S/C Ltda, supervisora das obras do lote 9 (Contrato 36/2007-MI) e lote 10 (Contrato 46/2007-MI) , Consórcio Mendes Junior - Emsa, executor das obras do lote 10 (Contrato 34/2008-MI) , Consórcio Encalso-Convap-Arvek-Record, executor das obras do lote 13 (Contrato 09/2008-MI) e Ductor Implantação de Projetos S/A, supervisora das obras do lote 13 (Contrato 40/2007-MI) , com fundamento no art. 5º, inciso LV, da Constituição Federal de 1988, para que, no prazo de 15 (quinze) dias, a contar da ciência desta deliberação, se manifestem quanto ao fato de as medições dos serviços executados serem elaboradas mensalmente pelas empresas construtoras, e não pelas empresas supervisoras, conforme previsto nos respectivos contratos de supervisão, em afronta ao princípio da segregação das funções (conforme descrito no item 3.2 do Relatório de Fiscalização) ; 
9.7. determinar à Secob-4 que realize análise dos elementos encaminhados em resposta à determinação contida no item 9.2 deste acórdão, bem como promova levantamentos próprios, se for o caso, e avalie a regularidade do 4º Termo Aditivo ao Contrato 34/2008-MI e a eventual ocorrência de superfaturamento nos contratos em questão; 
 (...) 
4.	Nessa assentada, portanto, são examinadas as oitivas, audiências e determinações constantes do Acórdão 2628/2011-TCU-Plenário supramencionadas.
5.	Ao fim de seu exame, a SeinfraCOM propõe, em síntese: (I) considerar como cumprida a determinação constante do item 9.2 do Acórdão 2628/2011-TCU-Plenário; (II) considerar não mais aplicável a determinação contida no item 9.7 do Acórdão 2628/2011-TCU-Plenário; (III) considerar prescrita a pretensão punitiva em relação às irregularidades que ensejaram a audiência constante do item 9.1 do Acórdão 2628/2011-TCU-Plenário; e (IV) arquivar os autos.
6.	Adoto como minhas razões de decidir o exame empreendido pela SeinfraCOM, transcrito no Relatório precedente, sem prejuízo de tecer breves considerações acerca do encaminhamento que submeto ao Plenário.
7.	De fato, ao examinar a prescrição à luz da novel Resolução-TCU 344/2022, está prescrita qualquer pretensão punitiva e ressarcitória em relação às supostas irregularidades apontadas pela fiscalização que deu origem a estes autos.
8.	Nos termos do art. 4º, inciso IV da Resolução-TCU 344/2022, o marco inicial para contagem do prazo prescricional deve ser a data do conhecimento da irregularidade, ou seja, a data do pronunciamento da Unidade Técnica por meio do Relatório de Fiscalização, qual seja, 1/7/2011  (peça 59) .
9.	Em relação a audiência de Antônio Luitgards Moura, deve-se ter em conta que o prazo prescricional foi objeto das seguintes intercorrências:
9.1.	interrupção com a notificação do Ofício 665/2011-TCU/SECOB-4 (peça 86) , em relação ao qual o responsável consignou ciência, na data de 5/2/2012 (peça 129) ;
9.2.	suspensão por 30 dias, por autorização do Acórdão 220/2012-TCU-Plenário (rel. min. Raimundo Carreiro, peça 131) ;
9.3.	interrupção do prazo pela apresentação de defesa pelo responsável em 21/3/2012 (peça 176) ;
10.	Portanto, a partir de 22/3/2012 reiniciou-se a contagem do prazo prescricional, se consumando a prescrição quinquenal a que alude o art. 2º, da Resolução-TCU 344/2022, em 23/3/2017, impedindo qualquer tentativa de responsabilização de Antônio Luitgards Moura.
II - Da determinação e oitiva do Ministério da Integração Nacional
11.	Relativamente à determinação do item 9.2 do retromencionado Acórdão 220/2012-TCU-Plenário, o então Ministério da Integração Nacional (MI) encaminhou manifestação às peças 177 e 185-186, apresentando um levantamento detalhado dos volumes de escavação de material de 1ª, 2ª e 3ª categorias executados no âmbito dos contratos dos lotes 9 ao 13, e assim, atendeu a ordem desta Corte.
12.	No que toca à oitiva do MI constante do item 9.3 do Acórdão 220/2012-TCU-Plenário, a pasta ministerial apresentou resposta por meio do 323/2012/SECEX-MI, de 19/6/2012 (peças 185 e 186) .
13.	Quanto à localização do britador, ainda que considere que a divergência entre as posições da Unidade Técnica e do MI levaria a um dano inicialmente apontado, no valor de R$ 5.526.880,83, o que corresponde a 1,81% do valor do Contrato 29/2008 (valor contratual de R$ 303.697.296,98) , o fato é que não há medidas úteis a serem determinadas pelo Tribunal. O lapso temporal decorrido desde a prática do ato constitui obstáculo à obtenção de informações essenciais para se determinar, por meios confiáveis, o valor de eventual débito, mesmo por arbitramento, nos termos do art. 210, §§ 2º e 3º, do Regimento Interno.
14.	Em relação à execução da variante entre as estacas 6240 e 6362 ter sido realizada em desacordo com o projeto executivo, verificou-se que o executado na obra atendeu ao projeto básico. Além de considerar a alteração de traçado do canal, é preciso também levar em conta a alteração de seção retangular para trapezoidal, o que permitiu concluir que as modificações não ocasionaram impacto significativo nas quantidades executadas e medidas, sendo a diferença no volume de escavação entre as duas alternativas de apenas 1,78%.
15.	Quanto ao pagamento do item desmobilização, bem como de horas improdutivas, a ampla discussão sobre qual das partes deu ou não causa à redução do ritmo do empreendimento, é impossível estimar qual parcela foi paga indevidamente, em especial após tantos anos.
16.	Não houve a caracterização de indício de débito quanto aos atrasos na execução dos lotes 11 e 12, não mais havendo, por uma questão de razoabilidade, margem para a apuração dos atrasos injustificados.
17.	Ademais, em relação a todas as supostas irregularidades objeto da oitiva do MI, restou igualmente prescrita a pretensão punitiva e ressarcitória. Considerado como marco inicial a data 1/7/2011, conforme o item 8 deste Voto, houve a ciência da comunicação pelo MI em 20/12/2011, a suspensão do prazo entre 21/12/2011 e 19/6/2012 (prorrogação de prazo para atendimento da oitiva pelos Acórdãos 220/2012 e 759/2012, ambos do Plenário) e reinício da contagem a partir de 20/6/2012, após respondida oficialmente a oitiva. 
18.	Dessa forma, a prescrição quinquenal a que alude o art. 2º, da Resolução-TCU 344/2022 se consumou em 21/6/2017, impedindo qualquer tentativa de recuperação de dano ou aplicação de penalidades aos responsáveis.
III - Da oitiva dos consórcios construtores e das empresas e supervisoras
19.	A respeito da segregação de funções entre a executora e a supervisora, de fato, não é salutar a elaboração das medições dos serviços executados por aquela, em vez de ser realizada por esta. Porém, esse fato não configura, isoladamente, um indício de superfaturamento.
20.	Independentemente de quem tenha elaborado a medição, a responsabilidade por essa atividade é do fiscal designado pela Administração Pública, de acordo com o art. 67 da Lei 8.666/1993, instrumento legal vigente à época dos fatos apurados. Dessa forma, tendo sido adimplido o contrato pelas partes, não persiste a irregularidade.
21.	De todo modo, o levantamento realizado pela unidade instrutiva, leva, igualmente, à consumação da prescrição das pretensões ressarcitória e punitiva em relação a todas as empresas ouvidas, como demonstram os eventos listados na tabela a seguir:
		Consórcio Camter-Egesa
	Enger Engenharia
	Consórcio Mendes Júnior-Emsa
	Consórcio Encalso-Convap-Arvek-Record
	Ductor Implantação e Projetos

	Marco inicial
	1º/7/2011
	1º/7/2011
	1º/7/2011
	1º/7/2011
	1º/7/2011

	Ciência da comunicação
	23/12/2011
	21/12/2011
	22/12/2011
	3/1/2012
	22/12/2011

	Prazo suspenso
	24/12/2011 a 27/1/2012 (peça 125) 
	22/12/2011 a 17/1/2012 (peça 114) 
	23/12/2011 a 20/1/2012 (peça 120) 
	4/1/2012 a 17/2/2012 (peça 145) 
	23/12/2011 a 6/1/2012 (peça 104) 

	Volta a correr o prazo prescricional
	28/1/2012
	18/1/2012
	21/1/2012
	18/2/2012
	7/1/2012

	Prescrição quinquenal 
	29/1/2017 (prescrito) 
	19/1/2017 (prescrito) 
	22/1/2017 (prescrito) 
	19/2/2017 (prescrito) 
	8/1/2017 (prescrito) 

IV - Da determinação à Unidade Técnica
22.	Por fim, considero não mais aplicável a determinação do item 9.7 do Acórdão 2628/2011-TCU-Plenário, tendo em vista a inviabilidade de execução de levantamentos próprios pelo Tribunal e pelo fato de que a análise da documentação encaminhada pelo MI sobre o levantamento detalhado dos volumes de escavação de material de 1ª, 2ª e 3ª categorias, executados no âmbito de todos os contratos dos lotes de obras civis do Eixo Leste (lotes 9 ao 13) , não se revela oportuna, já ultrapassados mais de dez anos do encerramento da vigência do último lote a ter a sua avença levada a termo.
23.	Aproveito o ensejo para conclamar as unidades de auditoria a envidarem esforços a fim de evitar a prescrição da pretensão punitiva e ressarcitória do TCU, sobretudo naqueles processos de relevância para a sociedade e/ou que envolvam recursos fiscalizados de alta monta, como é o caso deste relatório de auditoria. Feitas essas considerações, e em face das ocorrências havidas durante a tramitação destes autos, não resta outra opção senão seguir a estrita legalidade para acatar a proposta de encaminhamento apresentada pela SeinfraCOM, o que faço com pequenos ajustes. 
Ante o exposto, VOTO para que seja adotada a minuta de Acórdão que ora trago ao exame deste Colegiado.
 TCU, Sala das Sessões, em 19 de abril de 2023.
AROLDO CEDRAZ 
Relator